---
title: "Algebra Linear"
description: |
  Essa aula estuda vetores, matrizes e sistemas lineares.
author:
  - name: Rafael Peixoto
    affiliation: Universidade Estadual de Campinas
date: 03-26-2021
output: distill::distill_article
---

```{r setup, include=FALSE}
knitr::opts_chunk$set(echo = TRUE)
library(matlib)
library(tidyverse)
library(limSolve)
```

## Vetores

A função `c()` cria vetores no R

### Operações com Vetores

```{r}
# Soma

v1 <- c(5, 8, 9, 6.25, 7, 7)
v2 <- c(7, 5, 10, 3, 3, 4)

soma_vetores <- v1 + v2
soma_vetores
```

```{r}
# Tamanho do vetor

length(soma_vetores)
```

```{r}
# Produto por escalar

vetor1 <- soma_vetores * 0.5
vetor2 <- soma_vetores * runif(n = 1, min = 0, max = 1)
```

```{r}
vetor1
vetor2
```

```{r}
# Produto Escalar

prod_esca <- sum(v1 * v2)
prod_esca
```

```{r}
# Norma

norma_v1 <- sqrt(x = sum(v1 * v2))
norma_v1
```

### Outras funções

```{r}
# Sequência

seq(from = 1, to = 10, by = 2)
```

```{r}
# Repetição

rep(x = c(1,3), 10)
```

```{r}
# Ordenação

v = c(2, 8, 3, 1, 9)
sort(x = v, decreasing = FALSE)
```


## Matrizes

A função `matrix()` cria matrizes no R

```{r}
# Criando uma Matriz

elementos <- seq(from = 1, to = 6, by = 1)
A <- matrix(data = elementos, nrow = 2)
A
```

```{r}
# Criando a mesma Matriz

A <- matrix(data = 1:6, ncol = 3)
A
```

```{r}
# Dimensões de uma Matriz

dim(x = A)
nrow(x = A)
ncol(x = A)
```


### Matrizes especiais


```{r}
# Matriz nula

matrix(data = 0, nrow = 2, ncol = 2)
```

```{r}
# Matriz unitária

matrix(data = 1, nrow = 2, ncol = 2)
```

```{r}
# Matriz diagonal

diag(x = 1:5)
```

```{r}
# Matriz identidade

diag(x = 1, nrow = 4)
```

```{r}
# Obter a diagonal de uma matriz

A <- matrix(data = 1:9, nrow = 3)
A
diag(x = A)
```


### Operações com Matrizes

```{r}
A <- matrix(data = c(1, 3, 2, 2, 8, 9), ncol = 2)
A
B <- matrix(data = 1:6, ncol = 2)
B
C <- matrix(data = c(5, 8, 4, 2), ncol = 2)
C
```

```{r}
# Soma de Matrizes

A + B
```

```{r}
# Subtração de Matrizes

A - B
```

```{r}
# Produto por um escalar

A * 3
```

```{r}
# Transposta de uma Matriz

t(A)
```


### Acesso aos Valores

Precisamos de dois indicadores [linha, coluna]

```{r}
# Elemento da linha 1 e coluna 2

A[1, 2]
```

```{r}
# Todos os elementos da coluna 2

A[, 2]
```

```{r}
# Todos os elementos da linha 3

A[3, ]
```

```{r}
# Eliminar coluna 3

A[, -3]
```


## Sistemas Lineares

Pacotes para tratamento de matrizes e sistemas lineares:

- matrixcale
- Matrix
- limSolve
- matlib

### Visualização de sistemas simples

Seja o sistema:

$$
\begin{aligned}
  \begin{cases}
      2x + y = 5 \\
      x - 1y = 6
  \end{cases}
\end{aligned}
$$

Matricialmente:

$$
\begin{aligned}
  A = 
  \begin{bmatrix}
    2 & 1 \\
    1 & -1
  \end{bmatrix}
  \qquad 
  B = 
  \begin{bmatrix}
    5 \\
    6
  \end{bmatrix}
\end{aligned}
$$
No R usaremos o pacote **matlib**.

```{r}
A <- matrix(data = c(2, 1, 1, -1), ncol = 2)
B <- matrix(data = c(5, 6), ncol = 1)
```

```{r}
A
B
```

A função `showEqn()` nos permite visualizar as equações lineares correspondentes, a partir das matrizes $\small A$ e $\small B$; e a função `plotEqn()` permite a visualização das equações lineares de sistemas bivariados.

### Sistemas de duas variáveis

#### Exemnplo 1

```{r}
# Visualizar as equações

showEqn(A = A, b = B)
```


```{r}
# Plotar as equações

plotEqn(A = A, b = B, lwd = 1)
```


Como se observa, pela interseção das duas retas, se entende que o sistema possui uma única solução. Ou seja, é um sistema possível e determinado. 


#### Exemplo 2

No caso de três equações de um sistema determinado bivariado (ainda no $\mathbb{R}^ 2$):

```{r}
A <- matrix(data = c(1:3, -1, 2, 1), ncol = 2)
B <- matrix(data = c(2, 1, 3), ncol = 1)

showEqn(A = A, b = B)
plotEqn(A = A, b = B, lwd = 1)
```

Se para definir um ponto no espaço bidimensional precisamos de apenas duas retas, o que uma terceira reta representaria no sistema? Veja que uma das equações pode ser reescrita a partir das outras duas!

#### Exemplo 3

Ainda no $\mathbb{R}^2$, quando temos um sistema indeterminado, a geometria resultante muda pois o sistema possui infinitas soluções:

```{r}
A <- matrix(data = c(2, 4, 1, 2), ncol = 2)
B <- matrix(data = c(5, 10), ncol = 1)

showEqn(A = A, b = B)
plotEqn(A = A, b = B, lwd = 1)
```

#### Exemplo 4

E quando o sistema é impossível/inconsistente, geometricamente não veremos nenhum caso de interseção entre as retas:

```{r}
A <- matrix(data = c(1,2,3, -1, 2, 1), ncol = 2)
B <-matrix(data = c(2,1,6), ncol = 1)

showEqn(A = A, b = B)
plotEqn(A = A, b = B, lwd = 1)
```


### Sistemas de três variáveis

No $\mathbb{R}^3$, podemos seguir usando a função `showEqn()` para verificar as equações equivalentes do sistema, mas
para fins de visualização gráfica, usamos a função `plotEqn3d()`.

#### Sistema Determinado

```{r}
A <- matrix(data = c(6, 2, 3, 2, 4, 2, 1, 1, 8), ncol = 3)
B <- matrix(data = c(7, 7, 13), ncol = 1)

showEqn(A = A, b = B)
```

```{r, eval=FALSE, error=TRUE}
plotEqn3d(A = A, b = B)
```


Como observamos, as equações agora representam planos no espaço tridimensional, e havendo uma única solução do sistema, teremos geométrica mente a solução representada pelo ponto de interseção dos três planos (das três equações). 

#### Sistema Inconsistente

No caso de um sistema inconsistente, não haverá interseção entre os três planos:

```{r}
A <- matrix(data = c(1, 3, 1,
                     1, -2, -2,
                     2, 1, -1), ncol = 3, byrow = TRUE)
B <- matrix(data = c(2, 3, 6), ncol = 1)

showEqn(A = A, b = B)
```

```{r, eval=FALSE, error=TRUE}
plotEqn3d(A = A, b = B)
```


### Escalonamento de matrizes (Gauss-Jordan)

```{r}
A <- matrix(data = c(6, 2, 3, 2, 4, 2, 1, 1, 8), ncol = 3)
A
```

```{r}
# Escalonamento

echelon(A = A, verbose = TRUE, fractions = TRUE)
```

Para criar a matriz ampliada precisamos juntar a matriz de coeficientes e a matriz de termos independentes:

```{r}
B <- matrix(data = c(7, 7, 13), ncol = 1)
B
```


```{r}
A <- matrix(data = c(6, 6, 3, 2, 4, 1, 1, 1, 0.5), ncol = 3)
B <- matrix(data = c(7, 2, 13), ncol = 1)
echelon(A = A, B = B, verbose = TRUE, fractions = TRUE)
```


```{r}
# Juntando as matrizes

Ahat <- cbind(A, B)
Ahat
```


### Posto de uma matriz

A função `R()` do pacote matlib nos permite avaliar o posto de uma matriz:

```{r}
# Se os postos são iguais, o sistema terá solução

posto_A <- R(A)
posto_Ahat <- R(Ahat)

c(posto_A, posto_Ahat)
```


## Resolução Numérica de Sistemas

### Sistema Determinado

Para o sistema determinado, temos que

$$
p_A = p_{\hat{A}} = n
$$

onde $\small n$ é o número de variáveis do sistema.

```{r}
A <- matrix(data = c(6, 2, 3, 2, 4, 2, 1, 1, 8), ncol = 3)
B <- matrix(data = c(7, 7, 13), ncol = 1)
n <- ncol(A)

Ahat <- cbind(A, B)

posto_A <- R(A)
posto_Ahat <- R(Ahat)

condicao1 <- posto_A == posto_Ahat
condicao2 <- posto_A == n 
```

```{r}
condicao1
condicao2
```

Atendendo aos requisitos, podemos usar a função `solve()` sobre a matriz ampliada para obter a solução do sistema:

```{r}
# Sistema Determinado

if (condicao1 & condicao2) {
  X <- solve(A, B)
  X
}
```

Podemos também usar o escalonamento de matrizes:

```{r}
Ahat_esc <- echelon(A = Ahat, verbose = TRUE)
Ahat_esc
```

```{r}
# Coluna das soluções

round(Ahat_esc[, (n + 1)], 2)
```


### Sistema Indeterminado

O comando `solve(A, B)` dará erro caso o sistema seja indeterminado. Podemos optar pela solução via métodos numéricos. Para isso, usaremos o pacote **limSolve**:

```{r}
A <- matrix(data = c(2, 4, 1, 2), ncol = 2)
B <- matrix(data = c(5, 10), ncol = 1)
n <- ncol(A)

c(R(A), R(B), n)
```

Como os postos são iguais, mas menores que $\small n = 2$, não podemos usar a função `solve()`.

### Teorema de Binet

```{r}
A <- matrix(data = runif(100, -2, 2), ncol = 10) 
B <- matrix(data = runif(100, -2, 2), ncol = 10) 

A * B
A %*% B

C = A %*% B
det(C) == det(A %*% B)
det(A + B) == (det(A) + det(B))
```


### Inversa

```{r}
A <- matrix(data = c(6, 2, 3, 2, 4, 2, 1, 1, 8), ncol = 3)
det(A)
inv(A)
```


### Dependencia Linear

```{r}
v1 <- c(1, -1, 0, 0)
v2 <- c(0, 0, 1, 1)
v3 <- c(-2, 2, 1, 1)
v4 <- c(1, 0, 0, 0)

A <- matrix(data = cbind(v1, v2, v3, v4), ncol = 4)
# Se o determinante de A for 0, os vetores são linearmente dependentes
det(A)

v5 <- c(2, -3, 2, 2)
Ahat <- cbind(A, v5)
Ahat
# Como os postos são iguais (p = 3), o sistema é possivel.
# Como o número de variáveis é maior que o posto (n > p), o sistema é indetemrinado.
# Assim, v5 é combinação linear dos outros vetores.
echelon(Ahat)
```


### Autovalores

```{r}
eigen(A)
eigen(A)$vectors %>%
  zapsmall(digits = 1)
eigen(A)$values %>%
  zapsmall(digits = 1)

```



## Exercícios sobre estrutura de ontrole

#### Exercício 1

Elabore uma função que verifique que uma matriz é quadrada e que seja singular antes de calcular a sua inversa. Não atendendo a uma das condições, a função deverá mostrar uma mensagem alertando o problema. Além de pode usar a estrutura de conotrle if-else, há também uma função chamada `ifelse()` para processos condicionados curtos.

```{r, error=TRUE}
A <- matrix(data = c(1, 5, 0, 0, 4, 2, 0, 0, 2), ncol = 3)
B <- matrix(data = c(1, 5, 0, 0, 4, 2, 0, 0, 0), ncol = 3)
C <- matrix(data = c(1, 5, 0, 0, 4, 2, 0, 0, 2), ncol = 2)
det(A)
det(B)
det(C)

inversa <- function(A) {
  
  cond1 <- dim(A)[1] == dim(A)[2]

  if (!cond1) {
    stop("Matriz não quadrada")
  }
  else
    
    cond2 <- det(A) != 0
  
    if (!cond2) {
      stop("Matriz singular")
    }
    else
      matlib::inv(A)
  
}

inversa(A)
inversa(B)
inversa(C)
```


#### Exercício 2

Temos uma lista de n=100 pessoas, cujas notas de desempenho possuem uma média de 500 e um desvio padrão de 20. Com uma nota maior que 500, o candidato é considerado aprovado (“A”) e apto para o emprego, caso contrário, o seu status é de reprovado (“R”). Gere um vetor com as notas e a partir dele, usando a função `ifelse()`, gere um vetor com o resultado final para cada candidato (“A” ou “R”). O vetor com as notas pode ser produzido com a função `rnorm()`.

```{r}
notas <- rnorm(n = 100, mean = 500, sd = 20)
notas
resultado <- ifelse(test = notas > 500, yes = "A", no = "R")
resultado
```


#### Exercício 3

Elabore uma função que calcule o cofator Aij de uma matriz A de ordem n.

```{r}
A <- matrix(data = c(1, 5, 0, 0, 4, 2, 0, 0, 2), ncol = 3)
A
```


```{r}
mcof <- function(A) {
  C <- matrix(nrow = dim(A)[1], ncol = dim(A)[2])
  
  for (i in 1:dim(A)[1]) {
    for (j in 1:dim(A)[2]) {
      B <- A[-i, -j]
      C[i, j] <- det(B)*(-1)^outer(X = i, Y = j, FUN = "+")
    }
  }
  return(C)
}
mcof(A)
```


```{r}
mcof <- function(A) {
  C <- matrix(nrow = dim(A)[1], ncol = dim(A)[2])
  
  for (i in 1:dim(A)[1]) {
    for (j in 1:dim(A)[2]) {
      B <- A[-i, -j]
      C[i, j] <- det(B)*(-1)^(i + j)
    }
  }
  return(C)

}
mcof(A)
```


```{r}
mcof2 <- function(A) {
  C <- matrix(nrow = dim(A)[1], ncol = dim(A)[2])
  
  for (i in 1:dim(A)[1]) {
    for (j in 1:dim(A)[2]) {
      C[i, j] <- cofactor(A, i, j)
    }
  }
  return(C)
}
mcof2(A)
```

## Exercícios Semana 3

#### Exercício 4

```{r}
A <- matrix(data = c(1, 5, 0, 0, 4, 2, 0, 0, 2), ncol = 3)
A
```

A) Calcule o determinante de A:

```{r}
det(A)
```

B) Obtenha a diagonal de A e calcule o produto dos seus elementos, usando a função `prod()`.

```{r}
diag(A)
prod(diag(A))
```

C) Compare os resultados de A) e B)

```{r}
c(det(A), prod(diag(A)))
```

D) Podemos afirmar que A é inversível?

Sim. Pois $det(A) \ne 0$
```{r}
inv(A)
```


#### Exercício 5

Gere duas matrizes de ordem n = 10, com valores inteiros aleatorios de distribuição uniforme no intervalo [−10, 10]. Verifique o teorema de Binet (a falsidade da propriedade distributiva da soma para o determinante de matrizes).

```{r}
A <- matrix(data = runif(n = 100, min = -10, max = 10), ncol = 10)
B <- matrix(data = runif(n = 100, min = -10, max = 10), ncol = 10)

det(A)
det(B)
det(A + B)

det(A + B) == (det(A) + det(B))
```

#### Exercício 6

Determine os autovalores e autovetores das matrizes a seguir:

A)

```{r}
A <- matrix(data = c(3, 0, 0, -3, 3, 0, -4, 5, -1), ncol = 3)
A

eigen(A)
cbind(eigen(A)$values, diag(A))
```

Compare os autovalores obtidos com a diagonal principal da matriz triangular superior. Por que acontece o observado?

R: Porque a matriz é triangular, portanto o produto da diagonal princial é o único termo do determinante que não se anula.

B)

```{r}
A <- matrix(data = c(-1, 2, 2, -4, -7, -4, 14, 14, 11), ncol = 3)
A

eigen(A)
cbind(eigen(A)$values, diag(A))
```

C )

```{r}
A <- matrix(data = c(1, -1, 1, 0, 0, 1, 2, 1, 2), ncol = 3)
A

eigen(A)
cbind(eigen(A)$values, diag(A))
```

D)

```{r}
A <- matrix(data = c(3, 0, 0, -3, 3, 0, -4, 5, -1), ncol = 3)
B <- matrix(data = c(-1, 2, 2, -4, -7, -4, 14, 14, 11), ncol = 3)
C <- matrix(data = c(1, -1, 1, 0, 0, 1, 2, 1, 2), ncol = 3)

avecA <- eigen(A)$vector
avecB <- eigen(B)$vector
avecC <- eigen(C)$vector

avecA
det(avecA)
avecB
det(avecB)
avecC
det(avecC)
```

Os determinantes são diferentes de 0, portanto os autovetores são linearmente independentes.















