---
title: "Cobweb"
description: |
  Essa aula estuda o modelo de Cobweb e Expectativas adaptativas.
author:
  - name: Rafael Peixoto
    affiliation: Universidade Estadual de Campinas
date: 04-23-2021
output: distill::distill_article
---

```{r setup, include=FALSE}
knitr::opts_chunk$set(echo = TRUE)
library(matlib)
library(tidyverse)
library(limSolve)
library(ggfortify)
library(ggthemes)
```


## Cobweb

Se trata de um modelo cássico de oferta e demanda baseado nas seguintes hipóteses:

1. Funções lineares;
2. A oferta reage ao preço com um atraso de um período: a produção requer de um período fixo de tempo (agricultura);
3. Os produtores acreditam que o preço se manterá no período seguinte e assim, a nova “safra" de produção será iniciada a partir desse preço:

$$
S_t = a_1 + b_1 p_{t-1}
$$

4. A demanda depende do preço atual:

$$
D_t = a + b p_t
$$

5. Market clearing: a cada período o mercado determina o preço tal que a demanda absorva o produto ofertado:

$$
D_t = S_t
$$

Com isso, substituindo as duas primeiras equações na terceira, chegamos a uma equação emdiferença de primeira ordem em p:

$$
a + b p_t = a_1 + b_1 p_{t-1}
$$

Reescrevendo essa equação nos termos que estamos utilizando aqui ($p_t = y_t$):

$$
y_{t+1} = \frac{b_1}{b} \times y_t + \frac{a_1 - a}{b}
$$

Essa equação possui a mesma forma que a equação não-homogêna (sem trend) que vimos anteriormente:

$$
y_{t+1} = - a_0 \times y_t + b
$$

Utilizaremos, portanto, a função `orbita`:

```{r}
# Função que calcula a orbita de cada Eq em diferença
orbita <- function(a0, y0, b, t) {
  
  out <- vector(mode = "numeric", length = t)
  out[1] <- y0
  for (i in 1:t) {
    out[i+1] <- ((-a0*out[i]) + b)
  }
  
  return(out[-1])
  
}
```

```{r}
# Exemplo
orbita(a0 = 0.8, y0 = 1, b = 2, t = 20) %>%
  ts() %>%
  autoplot()
```

Voltando ao modelo de Cobweb, vejamos um exemplo com os seguintes parâmetros:

```{r}
a <- 0.2
b <- -1
a1 <- 0.1
b1 <- 0.5
p0 <- 1
t <- 20
```

```{r}
# Plot
orbita(a0 = -(b1/b), y0 = p0, b = (a1 - a)/b, t = t) %>%
  ts() %>%
  autoplot()
```

Lembrando que estamos considerando $p_t = y_t$, portanto esse gráfico diz respeito ao comportamento dos preços. Podemos também analisar o comportamento da oferta e da demanda, incluindo essas na função junto ao preço:


```{r}
cobweb <- function(a, b, a1, b1, p0, t) {
  
  p1 <- (b1/b)*p0 + (a1 - a)/b
  
  p <- vector(mode = "numeric", length = t)
  p[1] <- p1
  D <- vector(mode = "numeric", length = t)
  D[1] <- a + b*p[1]
  S <- vector(mode = "numeric", length = t)
  S[1] <- a1 + b1*p0
  
  for (i in 1:t) {
    p[i+1] <- (b1/b)*p[i] + (a1 - a)/b
    D[i+1] <- a + b*p[i+1]
    S[i+1] <- a1 + b1*p[i]
  }
  
  cobweb <- cbind(p, D, S)
  colnames(cobweb) <- c("Preço", "Demanda", "Oferta")
  
  return(cobweb)
  
}
```

```{r}
# Exemplo
cobweb(a = a, b = b, a1 = a1, b1 = b1, p0 = p0, t = t) %>%
  ts() %>%
  autoplot()
```

Ajustando o gráfico:

```{r}
# Exemplo
cobweb(a = a, b = b, a1 = a1, b1 = b1, p0 = p0, t = t) %>%
  ts() %>%
  autoplot(facets = F) +
    ggtitle("Modelo Cobweb") + 
    xlab("t") +
    ylab("") +
    theme_hc() +
    theme(plot.title = element_text(size = 15, hjust = 0.5, colour = "black"),
          plot.subtitle = element_text(size = 10, hjust = 0.5, colour = "black"),
          legend.position = "top") +
    scale_colour_discrete("") +
    scale_x_continuous(breaks = seq(from = 0, to = 20, by = 2)) +
    scale_y_continuous(breaks = seq(from = -1, to = 1, by = 0.2))
```

No gráfico com as três séries juntas, como a demanda e a oferta são iguais (pressuposto do modelo), elas se sobepõem.


## Expectativas Adaptativas

Neste caso, como já visto, realizamos um refinamento do modelo anterior. Os produtores têm uma expectativa de preço $p^e$, a partir da qual determinam os seus níveis de produção:

$$
S_t = a_1 + b_1 \times p_t^e
$$

Estas expectativas são ajustadas a cada período de acordo com a discrepância entre o valor observado (realizado) e o valor esperado, com regra de variação dada por:

$$
p_t^e = \beta p_{t-1} + (1 - \beta) p_{t-1}^e 
$$

Vimos que a solução analítica para $p^e_t$ não é arbitrária. Mas, podemos analisar a dinâmica o modelo por simulação, contemplando assim, a todas as variáveis na análise numérica.

PAra implementar esse modelo, basta adicionarmos essa equação à função `cobweb` que ja havíamos criado (além de modificar a equação do preço):

```{r}
expec_adap <- function(a, b, a1, b1, p0, pe0, beta, t) {
  
  pe <- vector(mode = "numeric", length = t)
  pe[1] <- pe0
  
  p1 <- (1 + beta*(b1/b - 1))*p0 + (a1 - a)*beta/b
  
  p <- vector(mode = "numeric", length = t)
  p[1] <- p1
  D <- vector(mode = "numeric", length = t)
  D[1] <- a + b*p[1]
  S <- vector(mode = "numeric", length = t)
  S[1] <- a1 + b1*p0
  
  for (i in 1:t) {
    p[i+1] <- (1 + beta*(b1/b - 1))*p[i] + (a1 - a)*beta/b
    pe[i+1] <- beta*p[i] + (1-beta)*pe[i]
    D[i+1] <- a + b*p[i+1]
    S[i+1] <- a1 + b1*pe[i+1]
  }
  
  expec_adap <- cbind(p, pe, D, S)
  colnames(expec_adap) <- c("Preço", "Exp Preço", "Demanda", "Oferta")
  
  return(expec_adap)
  
}
```


Vejamos um exemplo com os seguintes parâmetros:

```{r}
a <- 0.2
b <- -1
a1 <- 0.1
b1 <- 0.5
p0 <- 2
t <- 10
pe0 <- 3
beta <- 0.6
```

```{r}
# Exemplo
expec_adap(a = a, b = b, a1 = a1, b1 = b1, p0 = p0, pe0 = pe0, beta = beta, t = t) %>%
  ts() %>%
  autoplot()
```

Ajustando o gráfico:

```{r}
expec_adap(a = a, b = b, a1 = a1, b1 = b1, p0 = p0, pe0 = pe0, beta = beta, t = t) %>%
  ts() %>%
  autoplot(facets = F) +
    ggtitle("Exepctativas Adaptativas") + 
    xlab("t") +
    ylab("") +
    theme_hc() +
    theme(plot.title = element_text(size = 15, hjust = 0.5, colour = "black"),
          plot.subtitle = element_text(size = 10, hjust = 0.5, colour = "black"),
          legend.position = "top") +
    scale_colour_discrete("") +
    scale_x_continuous(breaks = seq(from = 0, to = t, by = 1)) +
    scale_y_continuous(breaks = seq(from = -1, to = 3, by = 0.5))
```

## Exercícios

**1.**

Simule o modelo Cobweb considerando o preço normal. Pode por exemplo, testar os valores dos exercícios numéricos do Shone e do Gandolfo.


Como, nesse modelo, o $a_0$ é representado por $- \frac{b_1}{b}$, essa fração precisa ser menor, em módulo, que 1, para que o sistema não seja explosivo:

```{r}
cobweb(a = 2, b = -2, a1 = 1, b1 = 1.8, p0 = 4, t = 50) %>%
  ts() %>%
  autoplot(facets = F)
```

```{r}
cobweb(a = 2, b = -2, a1 = 1, b1 = 2, p0 = 4, t = 50) %>%
  ts() %>%
  autoplot(facets = F)
```

```{r}
cobweb(a = 2, b = -2, a1 = 1, b1 = 2.2, p0 = 4, t = 50) %>%
  ts() %>%
  autoplot(facets = F)
```

**2.**

Se sugere analisar as simulações com outros conjuntos de parâmetros e inicializações.




