---
title: "Equações em Diferença"
description: |
  Essa aula estuda Equações em Diferença.
author:
  - name: Rafael Peixoto
    affiliation: Universidade Estadual de Campinas
date: 04-19-2021
output: distill::distill_article
---

```{r setup, include=FALSE}
knitr::opts_chunk$set(echo = TRUE)
library(matlib)
library(tidyverse)
library(limSolve)
library(ggfortify)
library(ggthemes)
```


## Equações Homogêneas

Queremos analisar a dinâmica resultante de uma equação em diferença de ordem 1, analisando valores diversos para o coeficiente $a_0$:

$$
y_{t+1} + a_0 y_t = 0
$$
Já conhecemos a solução analítica:

$$
y_t = A(-a_0)^t
$$
tal que, para $t = 0$, $A = y_0$, com $y_0$ representando a condição inicial (se conhecida).

#### Criando as séries

Mas também podemos oferecer a solução numérica via simulação, implementando diretamente a equação que define a dinâmica da sequência de valores (a série temporal):

```{r}
### Parâmetros e Condições iniciais

# Coeficiente
a0 <- c(2, -2, 1/3, -1/3, 1, -1)

# Número de iterações
t <- 10

# Valor inicial
y0 <- 0.025
```

```{r}
### Séries temporais geradas a partir de cada coeficiente

# Séries
y1 <- (a0[1])^(1:t) * y0
y2 <- (a0[2])^(1:t) * y0
y3 <- (a0[3])^(1:t) * y0
y4 <- (a0[4])^(1:t) * y0
y5 <- (a0[5])^(1:t) * y0
y6 <- (a0[6])^(1:t) * y0

# Data-Frame (em forma de ts)
ydata <- data.frame(y1, y2, y3, y4, y5, y6) %>%
  as.ts()
```

```{r}
# Plot das séries geradas
autoplot(ydata, facets = F) +
  ggtitle("Equações de Ordem 1") +
  xlab("t") +
  ylab("Y") +
  theme_hc() +
  theme(plot.title = element_text(size = 15, hjust = 0.5, colour = "black"),
        plot.subtitle = element_text(size = 10, hjust = 0.5, colour = "black"),
        legend.position = "right") +
  scale_colour_discrete("") +
  scale_x_continuous(breaks = seq(from = 0, to = t, by = 1)) +
  scale_y_continuous(breaks = seq(from = -15, to = 25, by = 5))
```

### Automatizando esse processo

```{r}
# Através de Loop
ydata <- ts(matrix(NA, nrow = length(1:t), ncol = length(a0)))

for (i in 1:length(a0)) {
  ydata[, i] <- (a0[i])^(1:t) * y0
}
```

```{r}
# Através de Função
yfunchomo <- function(t, a0, y0) {
  
  ydata <- ts(matrix(NA, nrow = length(1:t), ncol = length(a0)))
  
  for (i in 1:length(a0)) {
    ydata[, i] <- (a0[i])^(1:t) * y0
  }
  
  colnames(ydata) <- c(paste0(rep("a0: "), round(a0, 1)))
  
  ydata <- rbind(y0, ydata) %>% ts(start = 0)
  
  return(ydata)
  
}
```

```{r}
# Exemplo 
yfunchomo(t = 5, a0 = -2:2, y0 = 0.8)
```

```{r}
# Exemplo direto do Plot
autoplot(yfunchomo(t = 5, a0 = seq(-1.5, 1.5, 0.5), y0 = 0.8), facets = F) +
  ggtitle("Equações de Ordem 1") +
  xlab("t") +
  ylab("Y") +
  theme_hc() +
  theme(plot.title = element_text(size = 15, hjust = 0.5, colour = "black"),
        plot.subtitle = element_text(size = 10, hjust = 0.5, colour = "black"),
        legend.position = "right") +
  scale_colour_discrete("")
```

Voltando ao exemplo do início:

```{r}
ydata <- yfunchomo(t = t, a0 = a0, y0 = y0)
```

```{r}
autoplot(ydata, facets = F) +
  ggtitle("Equações de Ordem 1") +
  xlab("t") +
  ylab("Y") +
  theme_hc() +
  theme(plot.title = element_text(size = 15, hjust = 0.5, colour = "black"),
        plot.subtitle = element_text(size = 10, hjust = 0.5, colour = "black"),
        legend.position = "right") +
  scale_colour_discrete("") +
  scale_x_continuous(breaks = seq(from = 0, to = t, by = 1)) +
  scale_y_continuous(breaks = seq(from = -15, to = 25, by = 5))
```

## Equações Não Homogêneas

Queremos analisar uma série temporal $y_t$, resultante de uma equação em diferença de ordem 1:

$$
y_{t+1} + a_0 \times y_t = b
$$

Ou:

$$
y_{t+1} = - a_0 \times y_t + b
$$
Por exemplo:

$$
y_{t+1} - 1.1 \times y_t = 2
$$

Para isso, precisamos antes definir todos os nossos parâmetros iniciais: quantidade de períodos de simulação, as condições iniciais, e demais coeficientes da equação e auxiliares. Neste caso, $a_0 = -1.1$ e a única diferença com relação ao caso homogêneo é o acréscimo de um termo independente $g(t) = b = 2$.

Seria possível reusar a função `yfunchomo` criada acima caso soubéssemos o $\overset{*}{y}$ --- ou seja, o *steady state*. Como usualmente a priori não sabemos esse valor, tempos que criar uma função que itere os valores de cada período.

```{r}
# Função que calcula a orbita de cada Eq em diferença
orbita <- function(m, y0, b, t) {
  
  out <- vector(mode = "numeric", length = t)
  out[1] <- y0
  for (i in 1:t) {
    out[i+1] <- ((-m*out[i]) + b)
  }
  
  return(out[-1])
  
}
```

```{r}
# Exemplo
orbita(m = -1.1, y0 = 1, b = 2, t = 10)
```

```{r}
# Função que junta as diversas orbitas
yfunc <- function(t, a0, y0, b) {
  
  ydata <- ts(matrix(NA, nrow = length(1:t), ncol = length(a0)))
  
  for (i in 1:length(a0)) {
    ydata[, i] <- orbita(m = a0[i], y0 = y0, b = b, t = t)
  }
  
  colnames(ydata) <- c(paste0(rep("a0: "), round(a0, 1)))
  
  ydata <- rbind(y0, ydata) %>% ts(start = 0)
  
  return(ydata)
  
}
```

```{r}
# Exemplo
yfunc(t = 10, a0 = -1:1, y0 = 0.5, b = 2)
```

```{r}
# Exemplo direto do Plot
autoplot(yfunc(t = 5, a0 = c(-1, 0.5, -0.5, 1), y0 = 0.8, b = 1), facets = F) +
  ggtitle("Equações de Ordem 1") +
  xlab("t") +
  ylab("Y") +
  theme_hc() +
  theme(plot.title = element_text(size = 15, hjust = 0.5, colour = "black"),
        plot.subtitle = element_text(size = 10, hjust = 0.5, colour = "black"),
        legend.position = "right") +
  scale_colour_discrete("")
```

## Homogênea x não-Homogênea

```{r}
# Exemplo do início da seção
autoplot(object = ts(cbind(yfunc(t = 5, a0 = -1.1, y0 = 1, b = 2),
                           yfunc(t = 5, a0 = -1.1, y0 = 1, b = 0))),
         facets = F) +
  ggtitle("Equações de Ordem 1") +
  xlab("t") +
  ylab("Y") +
  theme_hc() +
  theme(plot.title = element_text(size = 15, hjust = 0.5, colour = "black"),
        plot.subtitle = element_text(size = 10, hjust = 0.5, colour = "black"),
        legend.position = "top") +
  scale_colour_discrete("", labels = c("Não-Homogênea", "Homogênea")) +
  scale_x_continuous(breaks = seq(from = 0, to = t, by = 2)) +
  scale_y_continuous(breaks = seq(from = -6, to = 15, by = 2))
```

## Exercícios

A partir das rotinas anteriores, analise a dinâmica e o estado estacionário das séries cujas dinâmicas são resultado das equações a seguir:

**1.** 

$y_t + a_0 \times y_{t-1} = \frac{1}{4}$, sendo que $y_0 = 2$ e $a_0 = 0.25$

R: Pela equação, $b = \frac{1}{4}$

```{r}
naohomo1 <- yfunc(t = 10, a0 = 0.25, y0 = 2, b = 1/4)
homo1 <- yfunc(t = 10, a0 = 0.25, y0 = 2, b = 0)
```

```{r}
result1 <- cbind(naohomo1, homo1)
colnames(result1) <- c("Não-Homogênea", "Homogênea")
result1
```

```{r}
autoplot(result1, facets = F)
```

Limpando o gráfico:

```{r}
autoplot(object = result1, facets = F) +
  ggtitle(expression(y[t] + (0.25 %*% y[t-1]) == frac(1,4))) +
  xlab("t") +
  ylab("Y") +
  theme_hc() +
  theme(plot.title = element_text(size = 15, hjust = 0.5, colour = "black"),
        plot.subtitle = element_text(size = 10, hjust = 0.5, colour = "black"),
        legend.position = "top") +
  scale_colour_discrete("") +
  scale_x_continuous(breaks = seq(from = 0, to = 10, by = 2)) +
  scale_y_continuous(breaks = seq(from = -1, to = 2, by = 0.25))
```

**2.**

Como faria para simular a série $y_{t+1} = (−a0 \times y_t) + k_0 + (k_1 \times t)$? Teste para diversas condições inicials e analise o resultado.

R: Primeiramente, devemos mudar nossa função `orbita`, afim de acomodar o termo $k_1 \times t$:

```{r}
# Função que calcula a orbita de cada Eq em diferença
orbita_trend <- function(m, y0, k0, k1, t) {
  
  out <- vector(mode = "numeric", length = t)
  out[1] <- y0
  trend <- rep(x = 0, t)
  trend[1:t] <- 1:t
  for (i in 1:t) {
    out[i+1] <- (-m*out[i] + k0 + k1*trend[i])
  }
  
  return(out[-1])
  
}
```

```{r}
# Teste Orbita
orbita_trend(m = 0.5, y0 = 2, k0 = 0, k1 = 1, t = 20)
```

```{r}
# Teste plot
autoplot(ts(orbita_trend(m = 0.5, y0 = 2, k0 = 0, k1 = 1, t = 20)))
```

Agora, voltando a questão, vamos testar para diversos valores de $k_0$ e $k_1$:

```{r}
s1 <- ts(orbita_trend(m = 0.9, y0 = 2, k0 = 0, k1 = 0, t = 20))
s2 <- ts(orbita_trend(m = 0.9, y0 = 2, k0 = 1, k1 = 0, t = 20))
s3 <- ts(orbita_trend(m = 0.9, y0 = 2, k0 = 0, k1 = 1, t = 20))
s4 <- ts(orbita_trend(m = 0.9, y0 = 2, k0 = 1, k1 = 1, t = 20))

series <- cbind(s1, s2, s3, s4)
colnames(series) <- c("(0,0)", "(1,0)", "(0,1)", "(1,1)")
```


```{r}
autoplot(object = series, facets = F) +
  ggtitle(expression(y[t+1] == (-a[0] %*% y[t]) +k[0] + (k[1] %*%  t)), 
          subtitle = expression(list(k[0],k[1]))) +
  xlab("t") +
  ylab("Y") +
  theme_hc() +
  theme(plot.title = element_text(size = 15, hjust = 0.5, colour = "black"),
        plot.subtitle = element_text(size = 10, hjust = 0.5, colour = "black"),
        legend.position = "top") +
  scale_colour_discrete("") +
  scale_x_continuous(breaks = seq(from = 0, to = 20, by = 1)) +
  scale_y_continuous(breaks = seq(from = -1, to = 20, by = 1))
```


**3.**

$y{t+1} = 0.9 · y_t + X_t$; com $Xt \sim N(0, σ^2)$. Teste para valores diferentes de σ2 e analise o seu efeito sobre a dinâmica da série.

R: Primeiramente, devemos mudar nossa função `orbita`, afim de acomodar o termo $X_t$:

```{r}
# Função que calcula a orbita de cada Eq em diferença
orbita_estoc <- function(m, y0, s2, t) {
  
  out <- vector(mode = "numeric", length = t)
  out[1] <- y0
  for (i in 1:t) {
    out[i+1] <- (-m*out[i] + rnorm(n = 1, mean = 0, sd = sqrt(s2)))
  }
  
  return(out[-1])
  
}
```

```{r}
# Teste Orbita
orbita_estoc(m = 0.5, y0 = 2, s2 = 2, t = 20)
```

```{r}
# Teste plot
autoplot(ts(orbita_estoc(m = 0.5, y0 = 2, s2 = 2, t = 20)))
```


Agora, voltando a questão, vamos testar para diversos valores de $s^2$


```{r}
s21 <- ts(orbita_estoc(m = 0.5, y0 = 2, s2 = 0, t = 20))
s22 <- ts(orbita_estoc(m = 0.5, y0 = 2, s2 = 2, t = 20))
s23 <- ts(orbita_estoc(m = 0.5, y0 = 2, s2 = 4, t = 20))
s24 <- ts(orbita_estoc(m = 0.5, y0 = 2, s2 = 6, t = 20))

seriess2 <- cbind(s21, s22, s23, s24)
colnames(seriess2) <- c(paste0(rep("s2: ", 4), seq(0, 6, 2)))
```


```{r}
autoplot(object = seriess2, facets = F) +
  ggtitle(expression(y[t+1] == (-a[0] %*% y[t]) + X[t])) +
  xlab("t") +
  ylab("Y") +
  theme_hc() +
  theme(plot.title = element_text(size = 15, hjust = 0.5, colour = "black"),
        plot.subtitle = element_text(size = 10, hjust = 0.5, colour = "black"),
        legend.position = "top") +
  scale_colour_discrete("") +
  scale_x_continuous(breaks = seq(from = 0, to = 20, by = 1)) +
  scale_y_continuous(breaks = seq(from = -10, to = 10, by = 1))
```














