---
title: "O Jogo da Vida"
description: |
 Essa aula explora o "Jogo da Vida", proposto por John H. Conway na década de 70.
author:
  - name: Rafael Peixoto
    affiliation: Universidade Estadual de Campinas
    url: {}
date: 04-18-2021
output:
  distill::distill_article:
    self_contained: false
    toc: true
    highlight: breezedark
---

```{r setup, include=FALSE}
knitr::opts_chunk$set(echo = TRUE)
library(tidyverse)
library(gridExtra)
```

```{css, echo=FALSE}
d-article p {
  text-align: justify;
  font-size: 16px;
}

d-article p code {
  background: rgba(236, 236, 236, 0.8);
}

d-article div.sourceCode {
  overflow: auto !important;
}
```

## Introdução

O Jogo da Vida consiste em um conjunto de agentes distribuidos em um *grid* de tamanho `n` previamente definido. Cada agente, representado em um quadrado desse *grid*, é caracterizado por um dos dois estados possíveis: morto ou vivo. 

```{r}
# Criando o Grid
n <- 5
gridIni <- expand.grid(x = 1:n, y = 1:n)
gridIni$z <- runif(n = n^2, min = 0, max = 1) %>% 
  round(digits = 0)
```

```{r}
# Plotando o Grid
ggplot(data = gridIni) +
  aes(x = x, y = y, fill = factor(z)) + 
  geom_tile(colour = "black", size = 0.8) +
  coord_equal() +
  theme_void() +
  scale_fill_brewer(breaks = c(0, 1), 
                    labels = c("0 - Morto", "1 - Vivo"),
                    type = "seq",
                    direction = 1, 
                    palette = 12) + 
  labs(title = "Geração 0", x = NULL, y = NULL, fill = "Life") +
  geom_text(mapping = aes(label = 1:(n^2))) -> plot0

plot0
```


```{r, include=FALSE}
# plot
ggplot(data = gridIni) +
  aes(x = x, y = y, fill = factor(z)) + 
  geom_tile(colour = "black", size = 0.8) +
  coord_equal() +
  theme_void() +
  scale_fill_brewer(breaks = c(0, 1), palette = 12) + 
  labs(title = "Geração 0", x = NULL, y = NULL, fill = "Life") +
  geom_text(mapping = aes(label = paste0("(", gridIni[, 1], ", ", gridIni[, 2], ")")))
```


## O jogo

O jogo consiste em atualizar os estados dos agentes a cada geração, o que ocorre a partir dos estados de seus vizinhos:

1. Se o agente tem menos de dois vizinhos vivos, ele morre
2. Se tem mais de três vizinhos vivos, ele morre
3. Se tem exatamente dois vizinhos vivos, ele mantêm seu estado atutal (vivo ou morto)
4. Se tem exatamente três vizinhos vivos, a célula muda seu estado de morto para vivo , ou permanece vivo se já está nesse estado.


## Vizinhança

As matrizes construídas a seguir servem para identificar os vizinhos (com seus respectivos estados) de cada agente.

```{r}
# Matriz ampliada
mat <- matrix(data = 1:n^2, nrow = n)
mat.pad <- rbind(NA, cbind(NA, mat, NA), NA)
mat.pad
```

```{r}
# Matriz com os vizinhos
ind <- 2:(n + 1)
vizinhos <- rbind(N  = as.vector(mat.pad[ind - 1, ind    ]),
                  NE = as.vector(mat.pad[ind - 1, ind + 1]),
                  E  = as.vector(mat.pad[ind    , ind + 1]),
                  SE = as.vector(mat.pad[ind + 1, ind + 1]),
                  S  = as.vector(mat.pad[ind + 1, ind    ]),
                  SO = as.vector(mat.pad[ind + 1, ind - 1]),
                  O  = as.vector(mat.pad[ind    , ind - 1]),
                  NO = as.vector(mat.pad[ind - 1, ind - 1]))

vizinhos
```

```{r}
# Matriz com os estados dos vizinhos
estados.vizinhos <- c()
for (i in 1:n^2) {
  estados.vizinhos <- cbind(estados.vizinhos, gridIni[vizinhos[, i], 3])
}
estados.vizinhos
```

```{r}
# Trocar os 'NA' por 0
estados.vizinhos0 <- estados.vizinhos
estados.vizinhos0[is.na(estados.vizinhos0)] <- 0
estados.vizinhos0
```

```{r}
# Número de vizinhos vivos para cada agente
vivos <- c()
for (i in 1:n^2) {
  vivos <- cbind(vivos, 
                 length(estados.vizinhos0[, i][estados.vizinhos0[, i] == 1]))
}
vivos
```


## Atualização dos estados

Seguindo as quatro regras apontadas anteriormente, assim fica o próximo período:

```{r}
# Criando novo Grid
gridFin <- expand.grid(x = 1:n, y = 1:n)
gridFin$z <- c(NA)

# Atualizando os estados de cada agente
for (i in 1:n^2) {
  if (vivos[i] < 2) {
    gridFin$z[i] <- 0
  }
  if (vivos[i] > 3) {
    gridFin$z[i] <- 0
  }
  if (vivos[i] == 2) {
    gridFin$z[i] <- gridIni$z[i]
  }
  if (vivos[i] == 3) {
    gridFin$z[i] <- 1
  }
}
```

```{r}
# Plotando novo Grid
ggplot(data = gridFin) +
  aes(x = x, y = y, fill = factor(z)) + 
  geom_tile(colour = "black", size = 0.8) +
  coord_equal() +
  theme_void() +
  scale_fill_brewer(breaks = c(0, 1), 
                    labels = c("0 - Morto", "1 - Vivo"),
                    type = "seq",
                    direction = 1, 
                    palette = 12) + 
  labs(title = "Geração 1", x = NULL, y = NULL, fill = "Life") +
  geom_text(mapping = aes(label = 1:(n^2))) -> plot1

plot1
```

Comparando as duas gerações:

```{r}
# Plots lado a lado
grid.arrange(plot0, plot1, ncol = 2)
```


## Automatizando o jogo

Agora que conseguimos codificar as regras do jogo, podemos escrever funções que realizam os passos necessários de forma automática.

```{r}
# Função que gera o número de vizinhos vivos de cada agente
nViz <- function(n, gridI) {
  
  mat <- matrix(data = 1:n^2, nrow = n)
  mat.pad <- rbind(NA, cbind(NA, mat, NA), NA)
  ind <- 2:(n + 1)
  vizinhos <- rbind(N  = as.vector(mat.pad[ind - 1, ind    ]),
                    NE = as.vector(mat.pad[ind - 1, ind + 1]),
                    E  = as.vector(mat.pad[ind    , ind + 1]),
                    SE = as.vector(mat.pad[ind + 1, ind + 1]),
                    S  = as.vector(mat.pad[ind + 1, ind    ]),
                    SO = as.vector(mat.pad[ind + 1, ind - 1]),
                    O  = as.vector(mat.pad[ind    , ind - 1]),
                    NO = as.vector(mat.pad[ind - 1, ind - 1]))
  estados.vizinhos <- c()
  for (i in 1:n^2) {
    estados.vizinhos <- cbind(estados.vizinhos, gridI[vizinhos[, i], 3])
  }
  estados.vizinhos0 <- estados.vizinhos
  estados.vizinhos0[is.na(estados.vizinhos0)] <- 0
  vivos <- c()
  for (i in 1:n^2) {
    vivos <- cbind(vivos, 
                   length(estados.vizinhos0[, i][estados.vizinhos0[, i] == 1]))
  }
  
  return(vivos)

}
```


```{r}
# Função que gera o grid final com os estados dos agentes
intera <- function(n, gridF, vivos) {
  
  for (i in 1:n^2) {
    if (vivos[i] < 2) {
      gridF$z[i] <- 0
    }
    if (vivos[i] > 3) {
      gridF$z[i] <- 0
    }
    if (vivos[i] == 2) {
      gridF$z[i] <- gridIni$z[i]
    }
    if (vivos[i] == 3) {
      gridF$z[i] <- 1
    }
  }
  
  return(gridF)
  
}
```


### Exemplos

```{r}
# Criando Grid inicial
gera0 <- gridIni

# Criando Grids para cada nova geração
gera1 <- intera(n = n, gridF = gera0, vivos = nViz(n = n, gridI = gera0))
gera2 <- intera(n = n, gridF = gera1, vivos = nViz(n = n, gridI = gera1))
gera3 <- intera(n = n, gridF = gera2, vivos = nViz(n = n, gridI = gera2))
gera4 <- intera(n = n, gridF = gera3, vivos = nViz(n = n, gridI = gera3))
gera5 <- intera(n = n, gridF = gera4, vivos = nViz(n = n, gridI = gera4))
```

```{r}
# Criando Plots para cada novo Grid
ggplot(data = gera0) +
  aes(x = x, y = y, fill = factor(z)) + 
  geom_tile(colour = "black", size = 0.8) +
  coord_equal() +
  theme_void() +
  scale_fill_brewer(breaks = c(0, 1), 
                    labels = c("0 - Morto", "1 - Vivo"),
                    type = "seq",
                    direction = 1, 
                    palette = 12) + 
  labs(title = "Geração 0", x = NULL, y = NULL, fill = "Life") +
  geom_text(mapping = aes(label = 1:(n^2)), size = 2.5) -> plotgera0

ggplot(data = gera1) +
  aes(x = x, y = y, fill = factor(z)) + 
  geom_tile(colour = "black", size = 0.8) +
  coord_equal() +
  theme_void() +
  scale_fill_brewer(breaks = c(0, 1), 
                    labels = c("0 - Morto", "1 - Vivo"),
                    type = "seq",
                    direction = 1, 
                    palette = 12) + 
  labs(title = "Geração 1", x = NULL, y = NULL, fill = "Life") +
  geom_text(mapping = aes(label = 1:(n^2)), size = 2.5) -> plotgera1

ggplot(data = gera2) +
  aes(x = x, y = y, fill = factor(z)) + 
  geom_tile(colour = "black", size = 0.8) +
  coord_equal() +
  theme_void() +
  scale_fill_brewer(breaks = c(0, 1), 
                    labels = c("0 - Morto", "1 - Vivo"),
                    type = "seq",
                    direction = 1, 
                    palette = 12) + 
  labs(title = "Geração 2", x = NULL, y = NULL, fill = "Life") +
  geom_text(mapping = aes(label = 1:(n^2)), size = 2.5) -> plotgera2

ggplot(data = gera3) +
  aes(x = x, y = y, fill = factor(z)) + 
  geom_tile(colour = "black", size = 0.8) +
  coord_equal() +
  theme_void() +
  scale_fill_brewer(breaks = c(0, 1), 
                    labels = c("0 - Morto", "1 - Vivo"),
                    type = "seq",
                    direction = 1, 
                    palette = 12) + 
  labs(title = "Geração 3", x = NULL, y = NULL, fill = "Life") +
  geom_text(mapping = aes(label = 1:(n^2)), size = 2.5) -> plotgera3

ggplot(data = gera4) +
  aes(x = x, y = y, fill = factor(z)) + 
  geom_tile(colour = "black", size = 0.8) +
  coord_equal() +
  theme_void() +
  scale_fill_brewer(breaks = c(0, 1), 
                    labels = c("0 - Morto", "1 - Vivo"),
                    type = "seq",
                    direction = 1, 
                    palette = 12) + 
  labs(title = "Geração 4", x = NULL, y = NULL, fill = "Life") +
  geom_text(mapping = aes(label = 1:(n^2)), size = 2.5) -> plotgera4

ggplot(data = gera5) +
  aes(x = x, y = y, fill = factor(z)) + 
  geom_tile(colour = "black", size = 0.8) +
  coord_equal() +
  theme_void() +
  scale_fill_brewer(breaks = c(0, 1), 
                    labels = c("0 - Morto", "1 - Vivo"),
                    type = "seq",
                    direction = 1, 
                    palette = 12) + 
  labs(title = "Geração 5", x = NULL, y = NULL, fill = "Life") +
  geom_text(mapping = aes(label = 1:(n^2)), size = 2.5) -> plotgera5
```

```{r}
# plotando os Grids lado a lado
grid.arrange(plotgera0, plotgera1, plotgera2, plotgera3, plotgera4, plotgera5, 
             ncol = 2)
```








