---
title: "Eq. Ordem 2"
description: |
  Essa aula estuda Equações em Diferença de ordem 2.
author:
  - name: Rafael Peixoto
    affiliation: Universidade Estadual de Campinas
    url: {}
date: 04-19-2021
output:
  distill::distill_article:
    self_contained: false
    toc: true
    highlight: breezedark
---

```{r setup, include=FALSE}
knitr::opts_chunk$set(echo = TRUE)
library(matlib)
library(tidyverse)
library(limSolve)
library(ggfortify)
library(ggthemes)
```

```{css, echo=FALSE}
d-article p {
  text-align: justify;
  font-size: 16px;
}

d-article p code {
  background: rgba(236, 236, 236, 0.8);
}

d-article div.sourceCode {
  overflow: auto !important;
}
```

## Equações Homogêneas

Uma equação em diferença de ordem 2 traz alguns elementos familiares das equações de ordem 1. No entanto, tendo em vista que agora as raízes do polinômio característico associado podem ser números complexos, temos neste caso, a presença de oscilações e ciclos. Seja a equação em diferença:

$$
y_t + a_1 \times y_{t-1} + a_0 \times y_{t-2} = g(t)
$$

onde g(t) é o termo independente (de y). A solução particular se determina seguindo o mesmo procedimento visto para o caso das equações de ordem 1.

Para determinar a solução homogênea, precisamos antes identificar as raízes do polinômio característico. Se λ é raíz desse polinômio, temos que:

$$
p(\lambda) = \lambda^2 + a_1 \lambda + a_0 = 0
$$

Logo, dado que o polinômio é de grau 2, ele terá duas soluções possíveis:

$$
\lambda = - \frac{a_1}{2} \pm \frac{\sqrt{a_1^2 - 4 a_0}}{2}
$$

Se $\small \Delta = a_1^2 - 4 a_0$, temos 3 casos passiveis:

1. Duas raízes reais e diferentes, no caso em que $\small \Delta > 0$.
2. Duas raízes reais e iguais, se $\small \Delta = 0$;
3. Duas raízes complexas, quando $\small \Delta < 0$.

Analisemos cada caso.

## Raízes reais e diferentes

Seja a equação em diferenças:

$$
y_t - 3y_{t-1} + 2y_{t-2} = 0
$$

com $\small y_1 = 1$ e $\small y_2 = -2$

1. Determine o polinômio característico e as suas raízes;
2. Determine as constantes arbitrárias;
3. Determine a trajetória temporal.

### Solução

Para o primeiro item, precisamos usar a função `polyroot` do pacote `base`. Note que, dado que para gerar o valor da série em t + 2, precisamos dos valores em t + 1 e em t. Logo, para calcular y2, precisamos de dois valores iniciais: y1 e y0.

Utilizando a mesma notação das outras aulas:

$$
a_2 \times y_{t+2} = -a_1 \times y_{t+1} - a_0 \times y_t
$$

Primeiramente, vamos criar a função da órbita para uma equação de ordem 2:

```{r}
# Função que calcula a orbita de cada Eq em diferença de ordem 2
orbita_2o <- function(a0, y0, a1, y1, t) {
  
  out <- vector(mode = "numeric", length = t)
  out[1] <- y0
  out[2] <- y1
  for (i in 1:(t-2)) {
    out[i+2] <- -a1*out[i+1] -a0*out[i]
  }
  
  return(out)
  
}
```

```{r}
# Exemplo
orbita_2o(a0 = -0.9, y0 = 1, a1 = -0.4, y1 = -2, t = 15) %>%
  ts() %>%
  autoplot()
```

Vejamos um exemplo com os seguintes parâmetros:

```{r}
a0 <- 2
y0 <- 1
a1 <- -3
y1 <- -2
t <- 10
```

```{r}
# Plot
orbita_2o(a0 = a0, y0 = y0, a1 = a1, y1 = y1, t = t) %>%
  ts() %>%
  autoplot()
```

Note que a série se afasta do steady state $\small y^∗ = 0$ (é uma equação homogênea, certo?). E não há nem oscilações nem ciclos. Logo, o comportamento da série nos leva a inferir que a equação tem duas raízes reais e positivas; e pelo menos uma delas (sendo diferentes) possui módulo maior que um. Para confirmar, podemos primeiro calcular o discriminante ($\small \Delta$) do polinômio característico:

$$
p(\lambda) = \lambda^2 - 3 \lambda + 2
$$

Pela definiçao:

```{r}
a2 <- 1
a1 <- -3
a0 <- 2
# calculando o discriminante
delta = a1^2 -4*a2*a0
delta
```

Veja que $\small \Delta = 1> 0$. Logo, as raízes são reais e diferentes (caso 1). Agora, precisamos calcular as raízes do polinômio. Para isso, usamos a função `polyroots()` do pacote base (instalado e carregado automaticamente):

```{r}
# vetor de coeficientes do polinomio - veja que a ordem deles no vetor
# vai do menor ao maior grau
coefs <- c(a0, a1, a2)
# raizes
roots <- polyroot(coefs)
roots
```

Note que a função nos dá as raízes no formato mais geral que é o formato dos números complexos. Contudo, a parte imaginária das raízes é zero. Logo, temos duas raízes reais (e no caso, positivas), com $\small (λ1, λ2) = Re(roots)$.

```{r}
lambda = Re(roots) # a parte real das raizes
lambda
```

Com isso, temos uma raíz de módulo unitário e outra com módulo maior que dois: a série temporal resultante será explosiva. 

A solução analítica será dada por:

$$
y_t = A_1 \lambda_1^t + A_2 \lambda_2^t
$$

com $\small λ1 = 1$ e $\small λ2 = 2$. Dado que as condições iniciais são $\small y_0=1$ e $\small y_1 =-2$, temos que

$$
\begin{cases}
& 1 = A_1(1)^0 + A_2(2)^0 \\
& -2= A_1(1)^1 + A_2(2)^1
\end{cases}
$$

que define um sistema linear e determinado. Logo:

```{r}
A <- matrix(data = c(1, lambda[1], 1, lambda[2]), nrow = 2)
B <- c(y0, y1)
X <- solve(A, B)
X 
```

Finalmente, a solução analítica da equação é dada por:

$$
y_t = 4(1)^t - 3(2)^t
$$

Veja que essa solução é composta por duas parcelas, a parcela da primeira e da segunda raíz. Podemos analisar a contribuição de cada parcela na solução geral:

```{r}
# Função que calcula a orbita de cada Eq em diferença de ordem 2
orbita_parc <- function(X, lambda, t) {
  
  raiz1 <- vector(mode = "numeric", length = t)
  raiz2 <- vector(mode = "numeric", length = t)
  soma <- vector(mode = "numeric", length = t)
  for (i in 1:t) {
    raiz1[i] <- X[1]*lambda[1]^i
    raiz2[i] <- X[2]*lambda[2]^i
    soma[i] <- raiz1[i] + raiz2[i]
  }
  
  out <- cbind(raiz1, raiz2, soma)
  colnames(out) <- c("Raiz 1", "Raiz 2", "y")
  
  return(out)
  
}
```

```{r}
# Plot
orbita_parc(X = X, lambda = lambda, t = t) %>%
  ts() %>%
  autoplot(facets = F)
```

Para rodar essa função aqui foi necessário já possuir os valores de `lambda` e `X`, que foram assim encontrados: $\small a_2 \times y_{t+2} = -a_1 \times y_{t+1} - a_0 \times y_t$. `y0` e `y1` foram dados: $\small y_0 = 1$ e $\small y_1 = -2$

```{r}
# Vetor de coeficientes do polinomio 
coefs <- c(a0, a1, a2)
# Raizes
roots <- polyroot(coefs)
# A parte real das raizes
lambda = Re(roots)
# Para achar A1 e A2
A <- matrix(data = c(1, lambda[1], 1, lambda[2]), nrow = 2)
B <- c(y0, y1)
X <- solve(A, B)
```

Veja que o primeiro componente é estável, porém se mantém a uma distância constante do steady state $\small y^∗ = 0$. Logo, por esse componente ser constante, não podemos dizer que a série é estável. Ainda, o segundo componente explode a medida que t aumenta, e a grandeza dos valores tende a ser muito maior que a contribuição do primeiro componente, o que acaba gerando o comportamento da série $\small y_t$ no longo prazo.

### Exemplo

Seja a equação, com $\small y_0 = 1$ e $\small y_1 = 3$:

$$
y_t -0.25y_{t-2} = 0
$$

ou

$$
1y_{t+2} + 0y_{t+1} -0.25y_{t+0} = 0
$$

temos que:

```{r}
a2 <- 1
a1 <- 0
a0 <- -0.25
y0 <- 1
y1 <- 3
t <- 10
```

Simulando essa série:

```{r}
orbita_2o(a0 = a0, y0 = y0, a1 = a1, y1 = y1, t = t) %>%
  ts() %>%
  autoplot()
```

Usando a solução analítica:

```{r}
# Vetor de coeficientes do polinomio 
coefs <- c(a0, a1, a2)
# Raizes
roots <- polyroot(coefs)
# A parte real das raizes
lambda = Re(roots)
# Para achar A1 e A2
A <- matrix(data = c(1, lambda[1], 1, lambda[2]), nrow = 2)
B <- c(y0, y1)
X <- solve(A, B)
rbind(X, lambda)
```

Temos que:

$$
\begin{align}
& y_t = A_1\lambda_1^t + A_2\lambda_2^t \\
& y_t = 3.5(0.5)^t - 2.5(-0.5)^t
\end{align}
$$

```{r}
# Plot
orbita_parc(X = X, lambda = lambda, t = t) %>%
  ts() %>%
  autoplot(facets = F)
```

## Raízes reais e iguais

Seja a equação, com $\small y_0 = 1$ e $\small y_1 = 3$:

$$
y_t - 6y_{t-1} + 9y_{t-2} = 0
$$

temos que:

```{r}
a2 <- 1
a1 <- -6
a0 <- 9
y0 <- 1
y1 <- 3
t <- 10
```

Simulando essa série:

```{r}
orbita_2o(a0 = a0, y0 = y0, a1 = a1, y1 = y1, t = t) %>%
  ts() %>%
  autoplot()
```

Usando a solução analítica:

```{r}
# Vetor de coeficientes do polinomio 
coefs <- c(a0, a1, a2)
# Raizes
roots <- polyroot(coefs)
# A parte real das raizes
lambda = Re(roots)
lambda
# Para achar A1 e A2
# A <- matrix(data = c(1, lambda[1], 1, lambda[2]), nrow = 2)
# B <- c(y0, y1)
# X <- solve(A, B) não pode ser utilizado pois o Delta é igual a zero
```

Para encontrar a forma analítica da solução, multiplicamos uma das raízes (que são iguais) por `t`, para que haja diferenciação:

$$
y_t = (A_1 + A_2 \times t)\lambda^t
$$

Para obter as constantes arbitrárias A1 e A2 a partir das condições inicias, e com isso, analisar os componentes da solução, construimos novamente um sistema linear com duas equações e duas incógnitas:


$$
\begin{cases}
& y_0 = (A_1 + A_2 \times 0) \times (3)^0 = A_1 \\
& y_1 = (A_1 + A_2 \times 1) \times (3)^1 = 3A_1 + 3A_2 
\end{cases}
$$

Na forma geral, para qualque lambda (qualquer polinômio com raizes iguals):

$$
\begin{cases}
& y_0 = A_1 \\
& y_1 = A_1\lambda + A_2\lambda 
\end{cases}
$$

Logo,

$$
A_2 = \frac{y_1}{\lambda} - A_1
$$

```{r}
# identificando as constantes arbitrarias
X = y0
X[2] = y1/lambda[1] - X[1]
```

Como mudamos a forma funcional da solução, precisamos alterar a função que gera essas séries, acrescentando a multipliação de `A2` por `t`:

```{r}
# Função que calcula a orbita de cada Eq em diferença de ordem 2
orbita_parc_delta0 <- function(X, lambda, t) {
  
  raiz1 <- vector(mode = "numeric", length = t)
  raiz2 <- vector(mode = "numeric", length = t)
  soma <- vector(mode = "numeric", length = t)
  for (i in 1:t) {
    raiz1[i] <- X[1]*lambda[1]^i
    raiz2[i] <- X[2]*i*lambda[2]^i
    soma[i] <- raiz1[i] + raiz2[i]
  }
  
  out <- cbind(raiz1, raiz2, soma)
  colnames(out) <- c("Raiz 1", "Raiz 2", "y")
  
  return(out)
  
}
```

```{r}
# Plot
orbita_parc_delta0(X = X, lambda = lambda, t = t) %>%
  ts() %>%
  autoplot(facets = F)
```


## Raízes Complexas

Precisamos utilizar Euler e Moivre para reescrever a solução homogênea. 

Por exemplo, seja a equação, com $\small y_0 = 1$ e $\small y_1 = 3$

$$
y_t - y_{t-1} + \frac{5}{4}y_{t-2} = 0
$$

ou

$$
1y_{t+2} - 1y_{t+1} + \frac{5}{4}y_{t-0} = 0
$$

temos que:

```{r}
a2 <- 1
a1 <- -1
a0 <- 5/4
y0 <- 1
y1 <- 3
t <- 20
```

Simulando essa série:

```{r}
orbita_2o(a0 = a0, y0 = y0, a1 = a1, y1 = y1, t = t) %>%
  ts() %>%
  autoplot()
```

Usando a solução analítica:

$$
y_t^h = R^t [(A_1+A_2)\times cos(\theta t) + (A_1-A_2) \times i \times sin(\theta t)]
$$

```{r}
# Vetor de coeficientes do polinomio 
coefs <- c(a0, a1, a2)
# Raizes
roots <- polyroot(coefs)
roots
# A parte real das raizes
# lambda = Re(roots)
# lambda
# Para achar A1 e A2
# A <- matrix(data = c(1, lambda[1], 1, lambda[2]), nrow = 2)
# B <- c(y0, y1)
# X <- solve(A, B) não pode ser utilizado pois o Delta é igual a zero
```

Como as raízes apresentam componentes imaginários:

#### Primeira Raiz

```{r}
# Módulo do complexo
R <- Mod(roots[1]) %>% round(digits = 2)
# Argumento do complexo
theta <- Arg(roots[1]) %>% round(digits = 2)
rbind(R, theta)
```


$$
y_t = (1.12)^t \times (A_1 cos(1.11t) + A_2 sin(1.11t))
$$

Como o módulo dessa raiz é maior que a unidade, $\small R = 1.12 > 1$, teremos uma série temporal com ciclos explosivos no longo prazo

```{r}
# Função que calcula a orbita de cada Eq em diferença de ordem 2
orbita_parc_complx <- function(R, theta, t) {
  
  out <- vector(mode = "numeric", length = t)
  out[1] <- y0
  out[2] <- y1
  for (i in 1:t) {
    out[i+2] <- R^t
  }
  
  return(out)
  
}
```

Porque não mostrar o gráfico com as duas raízes e a soma delas, igual para os outros casos? Porque para isso seria necessário entrar no campo do complexos, o que foge do campo de interesse das análises econômicas.












