---
title: "Eq. Ordem Superior"
description: |
  Essa aula estuda Equações em Diferença de ordem superior.
author:
  - name: Rafael Peixoto
    affiliation: Universidade Estadual de Campinas
date: 04-30-2021
output: distill::distill_article
---


```{r setup, include=FALSE}
knitr::opts_chunk$set(echo = TRUE)
library(matlib)
library(tidyverse)
library(limSolve)
library(ggfortify)
library(ggthemes)
library(ggrepel)
```


## Equações de Ordem Superior

Como já vimos, a equação linear em diferença de ordem *n* terá a sua solução analítica e estabilidade dependentes das *n* raízes do seu polinômio característico. Ainda, a condição do módulo de todas as raízes ser menor que a unidade continua a ser necessária para garantir a estabilidade da série no longo prazo.

### Exercício 1

Seja a equação de ordem 3, com $\small y_0 = 400$, $\small y_1 = 420$, $\small y_2 = 450$:

$$
1y_{t+3} -4y_{t+2} +4.8y_{t+1} -1.6y_{t+0} = 100
$$

Ela possuirá três raízes características. Simulando, notamos que a série $\small y_t$ apresenta uma trajetória explosiva não oscilatória e sem ciclos. Logo, as raízes serão reais e positivas e haverá ao menos uma raíz com módulo maior que a unidade.

Temos que:

```{r}
a3 <- 1
a2 <- -4
a1 <- 4.8
a0 <- -1.6
y0 <- 400
y1 <- 420
y2 <- 450
g <- 100
t <- 10
```

Para simular essa série vamos, antes, construir a função de órbita de terceira ordem:

```{r}
# Função que calcula a orbita de cada Eq em diferença de ordem 3
orbita_3o <- function(a2, a1, a0, y0, y1, y2, g, t) {
  
  out <- vector(mode = "numeric", length = t)
  out[1] <- y0
  out[2] <- y1
  out[3] <- y2
  for (i in 1:(t-3)) {
    out[i+3] <- -a2*out[i+2] -a1*out[i+1] -a0*out[i+0] + g
  }
  
  return(out)
  
}
```

Simulando a série:

```{r}
orbita_3o(a2 = a2, a1 = a1, a0 = a0, y0 = y0, y1 = y1, y2 = y2, g = g, t = t) %>%
  ts() %>%
  autoplot() +
  theme_hc() +
  scale_x_continuous(breaks = 1:10) +
  scale_y_continuous(breaks = seq(0, 18000, 2500))
```

Analisando as raízes (do polinômio característico):

```{r}
# Vetor de coeficientes do polinomio 
coefs <- c(a0, a1, a2, a3)
# Raizes
roots <- polyroot(coefs) %>% round(digits = 3)
roots
# A parte real das raizes
lambda = Re(roots)
lambda
```

O *steady state* é dado por: 

```{r}
yp <- g / (a0 + a1 + a2 + a3)
yp
```

Como há 2 raízes maiores que a unidade, a série é explosiva. Logo, o ponto fixo é um repulsor. Além disso, as três raízes são reais e positivas, o que descarta a existência de oscilações ou de ciclos (como já havíamos previsto, dado o comportamento do gráfico).

Assim, a solução explícita será dada pela combinação linear dos termos exponenciais tal que:

$$
\begin{align}
& y_t = A_1(\lambda_1)^t + A_2(\lambda_2)^t + A_3(\lambda_3)^t + g \\
& y_t = A_1(0.553)^t + A_2(1.447)^t + A_3(2.000)^t + 500
\end{align}
$$

onde os $\small \lambda_i$ são as raízes. Com as três condições iniciais, determinamos as constantes arbitrárias A1, A2 e A3, por meio do sistema determinado resultante da substituição de y0, y1, y2 para t = 0, 1, 2 na solução explícita:

$$
\begin{cases}
y_0 = A_1(0.553)^0+A_2(1.447)^0+A_3(2.000)^0 + 500 \\
y_1 = A_1(0.553)^1+A_2(1.447)^1+A_3(2.000)^1 + 500 \\
y_2 = A_1(0.553)^2+A_2(1.447)^2+A_3(2.000)^2 + 500 \\
\end{cases}
$$

ou

$$
\begin{equation}
  \begin{bmatrix}
    y_0 \\
    y_1 \\
    y_2
  \end{bmatrix}
  =
  \begin{bmatrix}
    A_1 \\
    A_2 \\
    A_3
  \end{bmatrix}
  \cdot
 \begin{bmatrix}
    \lambda_1^0 & \lambda_2^0 & \lambda_3^0  \\
    \lambda_1^1 & \lambda_2^1 & \lambda_3^1  \\
    \lambda_1^2 & \lambda_2^2 & \lambda_3^2  \\
  \end{bmatrix}
\end{equation}
$$

```{r}
# Para achar A1, A2 e A3
v <- c(lambda[1]^0, lambda[1]^1, lambda[1]^2, 
       lambda[2]^0, lambda[2]^1, lambda[2]^2,
       lambda[3]^0, lambda[3]^1, lambda[3]^2)
# L: matrix com os lambdas
L <- matrix(data = v, ncol = 3)
# B: vetor com as condições inicias
B <- c(y0, y1, y2) - yp
# X: Vetor com os A_i 
X <- solve(L, B)
X
```

Portanto:

$$
\begin{equation}
  \begin{bmatrix}
    A_1 \\
    A_2 \\
    A_3
  \end{bmatrix}
    =
  \begin{bmatrix}
    -49.19 \\
    -88.27 \\
    37.46
  \end{bmatrix}
\end{equation}
$$

Simulando os três componentes de forma independente:

```{r}
# Função que calcula a orbita de cada Eq em diferença de ordem 3
orbita_parc_3 <- function(X, lambda, t) {
  
  raiz1 <- vector(mode = "numeric", length = t)
  raiz2 <- vector(mode = "numeric", length = t)
  raiz3 <- vector(mode = "numeric", length = t)
  soma <- vector(mode = "numeric", length = t)
  for (i in 1:t) {
    raiz1[i] <- X[1]*lambda[1]^i
    raiz2[i] <- X[2]*lambda[2]^i
    raiz3[i] <- X[3]*lambda[3]^i
    soma[i] <- raiz1[i] + raiz2[i] + raiz3[i]
  }
  
  out <- cbind(raiz1, raiz2, raiz3, soma)
  colnames(out) <- c("Raiz 1", "Raiz 2", "Raiz 3", "y")
  
  return(out)
  
}
```

```{r}
orbita_parc_3(X = X, lambda = lambda, t = t) %>%
  ts() %>%
  autoplot(facets = F) +
  theme_hc() +
  scale_x_continuous(breaks = 1:10) +
  scale_y_continuous(breaks = seq(-5000, 40000, 5000)) +
  scale_colour_discrete("") +
  theme(legend.position = "top")
```

### Exercício 2

Seja a seguinte equação em diferença (também de ordem 3), com $\small y_0 = 0$, $\small y_1 = 2$, $\small y_2 = 4$:

$$
1y_{t+3} - 1y_{t+2} - 2y_{t+1} +2y_{t+0} = 0 
$$

Temos que:

```{r}
a3 <- 1
a2 <- -1
a1 <- -2
a0 <- 2
y0 <- 0
y1 <- 2
y2 <- 4
g <- 0
t <- 10
```

Como já possuímos a função de órbita de terceira ordem, basta usá-la:

```{r}
orbita_3o(a2 = a2, a1 = a1, a0 = a0, y0 = y0, y1 = y1, y2 = y2, g = g, t = t) %>%
  ts() %>%
  autoplot() +
  theme_hc() +
  scale_x_continuous(breaks = 1:10) +
  scale_y_continuous(breaks = seq(0, 100, 10))
```

O gráfico nos leva a inferir que temos novamente uma série explosiva e sem oscilações nem ciclos, o que indica a presença de raízes reais; e ao menos uma raíz unitária (maior que 1).

Analisando as raízes (do polinômio característico):

```{r}
# Vetor de coeficientes do polinomio 
coefs <- c(a0, a1, a2, a3)
# Raizes
roots <- polyroot(coefs) %>% round(digits = 3)
roots
```

```{r}
# A parte real das raizes
lambda = Re(roots)
lambda
```

Note que temos uma raiz com módulo unitário e outras duas com módulo maior que a unidade. Além disso, temos uma raiz negativa, o que produziria oscilações (e explosivas). Mas esas oscilações não aparecem no gráfico. Haveria uma explicação?

Como a equação é homogêna ($\small g(t) = 0$), o *steady state* é 0, portanto:

```{r}
# Para achar A1, A2 e A3
v <- c(lambda[1]^0, lambda[1]^1, lambda[1]^2, 
       lambda[2]^0, lambda[2]^1, lambda[2]^2,
       lambda[3]^0, lambda[3]^1, lambda[3]^2)
# L: matrix com os lambdas
L <- matrix(data = v, ncol = 3)
# B: vetor com as condições inicias
B <- c(y0, y1, y2) # yp = 0 (steady state)
# X: Vetor com os A_i 
X <- solve(L, B)
X
```

Para simular os três componentes de forma independente, usamos a função `orbita_parc_3`, que construimos anteriormente:

```{r}
orbita_parc_3(X = X, lambda = lambda, t = t) %>%
  ts() %>%
  autoplot(facets = F) +
  theme_hc() +
  scale_x_continuous(breaks = 1:10) +
  scale_y_continuous(breaks = seq(-20, 130, 10)) +
  scale_color_discrete("") +
  theme(legend.position = "top")
```

Vemos que a raíz 2 de fato oscila. Contudo, como a série é explosiva, esse comportamento é pouco identificável no comportamento da série.


## O Modelo de Hansen-Samuelson

O Modelo econômico de Hansen-Samuelson é dado pelas equações:

$$
\begin{align}
& C_t = bY_{t-1} \\
& I_t = k(C_t-C_{t-1}) \\
& G_t = G>0 \\
& Y_t = C_t + I_t + G_t
\end{align}
$$

onde,

- $\small b \in (0,1)$: propensão marginal a consumir
- $\small k$: coeficiente de aceleração do investimento
- $\small G$: gastos públicos (consumo autônomo)

Podemos analisar o comportamento da renda nacional e por substituição, do consumo das famílias $\small C_t$ e dos investimentos $\small I_t$ nessa economia hipotética.

Primeiramente, definimos os parâmetros (como dentre as equações acima aparece um termo $\small Y_{t-1}$ e um $\small C_{t-1}$, esses devem ser fornecidos para a inicialização do modelo):

```{r}
b <- 0.9
k <- 0.7
G <- 10
t <- 100
Y0 <- 10
C0 <- 2
```

Sabemos que esses são os parâmetros que servem de `input` para a função que vamos construir para analisar esse modelo que, por sua vez, retorna os valores das séries para $\small C_t$, $\small I_t$ e $\small Y_t$. Adicionalmente, construiremos, também, uma série para os valores de $\small I = I_{ind} + G$ (na função a seguir, `Iind` corresponde ao $\small I_t$ nas equações do modelo acima):

```{r}
# Função que calcula a orbita do modelo de Hansen-Samuelson
orbita_HS <- function(b, k, G, Y0, C0, t) {
  
  Y <- vector(mode = "numeric", length = t)
  C <- vector(mode = "numeric", length = t)
  I <- vector(mode = "numeric", length = t)
  Iind <- vector(mode = "numeric", length = t)
  
  C[1] <- b * Y0
  Iind[1] <- k * (C[1] - C0)
  Y[1] <- C[1] + Iind[1] + G

  for (i in 2:t) {
    C[i] <- b * Y[i-1]
    Iind[i] <- k * (C[i] - C[i-1])
    Y[i] <- C[i] + Iind[i] + G
    I[i] <- Iind[i] + G
  }
  
  out <- cbind(C, I, Iind, Y)
  
  return(out)
  
}
```

```{r}
orbita_HS(b = b, k = k, G = G, Y0 = Y0, C0 = C0, t = t) %>%
  ts() %>%
  autoplot(facets = F) +
  theme_hc() +
  scale_x_continuous(breaks = seq(0, 100, 10)) +
  scale_y_continuous(breaks = seq(0, 110, 10)) +
  scale_color_discrete("") +
  theme(legend.position = "top")
```

Observando o gráfico e a evolução as séries podemos inferir um padrão estável. Para validar tal inferência, podemos analisar o estado estacionário, em que $\small Y_t = Y_{t−1}$ e portanto, se espera que que $\small C_t = C_{t−1}$, $\small I_t = I_{t−1}$ etc. Olhando novamente as equações do sistema no longo prazo:

$$
\begin{cases}
C^* = b\cdot Y^* \\
I_{ind}^* = 0 \\
I^* = G \\
Y^* = C^* + I^*
\end{cases}
$$

Substituindo $\small C^*$ e $\small I^*$ em $\small Y^*$:

$$
Y^* = b \cdot Y^* + G
$$

Logo,

$$
Y^* = \frac{G}{1-b}
$$

Substituindo os valores atribuídos aos parâmetros na simulação, temos que:

$$
\begin{cases}
Y^* = 100 \\
I^* = 10 \\
C^* = 90
\end{cases}
$$

que são justamente os valores para os quais as séries convergiram. Portanto, podemos afirmar que se trata
de um modelo estável.

### Análise das raízes

Manipulando as equações que definem o modelo de Hansen-Samuelson, obtemos uma equação em diferença de ordem 2 em $\small Y_t$, que como já vimos, deve produzir uma série com comportamento convergente no longo prazo a $\small Y^∗ = 100$ (o atrator):

$$
Y_t - b\cdot (k+1)\cdot Y_{t-1} + b \cdot k \cdot Y_{t-2} = G
$$

Para realizar a análise dinâmica, precisamos avaliar as raízes do polinômio característico:

$$
p(\lambda) = \lambda^2 + a_1\lambda + a_0 = 0
$$

onde,

$$
\begin{cases}
a_2 = 1 \\
a_1 = -b(k+1) \\
a_0 = bk
\end{cases}
$$

A análise qualitativa a partir dos coeficientes considera as três restrições (para que o sistema seja estável) a seguir:

$$
\begin{cases}
 a_0 + a_1 +  1 & > 0 \\
 a_0 - a_1 + 1 & > 0 \\
 a_0 & < 1
\end{cases}
$$

Antes de fazer essa análise qualitativa, entretanto, vamos analisar essas raízes de forma quantitativa, igual feito nos exercícios anteriores:

```{r}
a2 <- 1
a1 <- -b * (k + 1)
a0 <- b * k
```

```{r}
# Vetor de coeficientes do polinomio 
coefs <- c(a0, a1, a2)
coefs
# Raizes
roots <- polyroot(coefs) %>% round(digits = 3)
roots
```

Como as raízes apresentam componentes complexos, vamos calcular o módulo e o ângulo (só é preciso usar uma das raízes pois as raízes complexas sempre aparecem em conjuntos de 2 e essas possuem o mesmo módulo):

```{r}
R <- Mod(roots[1])
theta <- Arg(roots[1])
rbind(R, theta) %>% round(digits = 3)
```

Como o módulo é menor que a unidade, as séries apresentam ciclos amortecidos (não explosivos).

### Análise qualitativa

Voltando, agora, à análise qualitativa das raízes, vamos ver se satisfazem as restrições apontadas. Relembrando que:

- $\small \Delta > 0$: Raízes reais e diferentes
- $\small \Delta = 0$: Raízes reais e iguais
- $\small \Delta < 0$: Raízes complexas

Independente da natureza das raízes, a estabilidade é garantida quando as raízes não são maiores que a unidade.

Porém, a partir do polinômio característico, é possível estabelecer condições de estabilidade para o caso de raízes reais a partir da análise dos coeficientes:

- $\small \Delta = 0 \implies a_0 < 1$ 
- $\small \Delta > 0 \implies a_1-2 < \pm \sqrt{\Delta} < a_1+2$:
  - $a_0 > a_1 -1$
  - $a_0 > -a_1 -1$
- $\small \Delta < 0 \implies a_0 < 1$

Juntando:

$$
\begin{equation}
\begin{cases}
 a_0 + a_1 +  1 & > 0 \\
 a_0 - a_1 + 1 & > 0 \\
 a_0 & < 1
\end{cases}
\end{equation}
$$

```{r}
rest1 <- 1 + a1 + a0 > 0
rest2 <- 1- a1 + a0 > 0
rest3 <- a0 < 1
cbind(rest1, rest2, rest3)
```

Como podemos ver, as três condições são atendidas.

Porém, esse é o caso para os `b` e `k` definidos no início do exercício. Podemos analisar essas condições de forma geral, para quaisquer `b` e `k`. Como já mostrado:

$$
\begin{cases}
a_2 = 1 \\
a_1 = -b(k+1) \\
a_0 = bk
\end{cases}
$$

Juntando essas restrições e condições, temos que para o sistema ser estável:

$$
b < \frac{1}{k}
$$

Do polinômio característico, temos que as raízes são tais que:

$$
\lambda_1, \lambda_2 = \frac{b(k+1)}{2} \pm \frac{\sqrt{\Delta}}{2}
$$

onde $\small \Delta = b^2(k+1)^2 - 4bk$.

Para identificar a características dinâmicas da renda, precisamos analisar $\small \Delta$:

$$
\Delta = b^2(k+1)^2 - 4bk \gtreqqless 0
$$

isolando `b`:

$$
b \gtreqqless \frac{4k}{(k+1)^2}
$$

Assim, para analisar essas condições sobre `b`, podemos plotar as seguintes equações:

$$
\begin{cases}
b = \frac{1}{k} \\
b = \frac{4k}{(k+1)^2}
\end{cases}
$$

```{r}
func1 <- function(x) 1 / x
func2 <- function(x) (4 * x) / (x + 1)^2
```

```{r}
ggplot(data = data.frame(x = 0)) +
  aes(x = x) +
  xlim(0, 4) + 
  xlab("k") +
  ylim(0, 1.6) +
  ylab("b") +
  ggtitle("Localização das raízes") +
  stat_function(fun = func1, aes(colour = "func1")) +
  stat_function(fun = func2, aes(colour = "func2")) +
  geom_hline(yintercept = 1, linetype = "dashed") +
  geom_vline(xintercept = 1, linetype = "dashed") +
  annotate("text", x = 0, y = 0.9, label = "A", size = 5) +
  annotate("text", x = 1.2, y = 0.5, label = "B", size = 5) +
  annotate("text", x = 2.4, y = 0.7, label = "C", size = 5) +
  annotate("text", x = 3.2, y = 0.9, label = "D", size = 5) +
  theme_hc() +
  scale_y_continuous(breaks = seq(0, 1.6, 0.2), limits = c(0, 1.6)) +
  scale_color_manual("", values = c("red", "blue"), 
                     labels = c(~frac(1,k),~frac(4*k,(k+1)^2))) +
  theme(plot.title = element_text(size = 18, hjust = 0.5, colour = "black"),
        legend.position = "top") 
```

Como apontado no gráfico, há 4 regiões possíveis:

- A: $\small b < \frac{1}{k}$ e $\small b > \frac{4k}{(1+k)^2}$
- B: $\small b < \frac{1}{k}$ e $\small b < \frac{4k}{(1+k)^2}$
- C: $\small b > \frac{1}{k}$ e $\small b < \frac{4k}{(1+k)^2}$
- D: $\small b > \frac{1}{k}$ e $\small b > \frac{4k}{(1+k)^2}$

Como havíamos dito, a primeira restrição para a estabilidade do sistema é que $\small b < \frac{1}{k}$, critério que apenas as regiões A e B atendem. Na região A, em que $\small \Delta > 0$, as condições de estabilidade são que $\small a_0 > a_1 - 1$ e $\small a_0 > -a_1 - 1$. Na região B, em que $\small \Delta < 0$, a condição de estabilidade é que $\small a_0 < 1$.



## O modelo de Hicks

O modelo de Hicks é uma alteração do modelo de Hansen-Samuelson (HS), e é dado pelas seguintes equações:

$$
\begin{align}
& Y_t = C_t + I_t  \\
& C_t = bY_{t-1} \\
& I_t = I'_t + I''_t \\
& I'_t = k(Y_{t-1}-Y_{t-2}) \\
& I''_t = A_0(1+g)^2 \\
\end{align}
$$

onde,

- $\small I''$: Investimento autônomo, que cresce a uma taxa exógena $\small g$
- $\small I'$: Investimento induzido pelo acelerador e dependente da demanda agregada.
- $\small k < 1$: condição de estabilidade

Assim como para o modelo de HS, primeiramente definimos os parâmetros de inicialização da simulação:

```{r}
b <- 0.5  # propensão marginal a consumir
k <- 0.2  # acelerador do investimento
g <- 0.05 # taxa de investimento autônomo
A0 <- 1
Y0 <- 20
Y1 <- 5
t <- 80
```

Sabemos que esses são os parâmetros que servem de `input` para a função que vamos construir para analisar esse modelo que, por sua vez, retorna os valores das séries para $\small C_t$, $\small I_t$ e $\small Y_t$. Adicionalmente, construiremos, também, séries para os valores de $\small I' = I_{ind}$ e $\small I'' = I_{aut}$.

```{r}
# Função que calcula a orbita do modelo de Hicks
orbita_hicks <- function(b, k, g, A0, Y0, Y1, t) {
  
  C <- vector(mode = "numeric", length = t)
  Iind <- vector(mode = "numeric", length = t)
  Iaut <- vector(mode = "numeric", length = t)
  I <- vector(mode = "numeric", length = t)
  Y <- vector(mode = "numeric", length = t)
  
  C[1] <- b * Y0
  Iind[1] <- k * (Y1 - Y0)
  Iaut[1] <- A0 * (1 + g)^1
  I[1] <- Iind[1] + Iaut[1]
  Y[1] <- C[1] + I[1]
  
  C[2] <- b * Y1
  Iind[2] <- k * (Y[1] - Y1)
  Iaut[2] <- A0 * (1 + g)^2
  I[2] <- Iind[2] + Iaut[2]
  Y[2] <- C[2] + I[2]
  
  for (i in 3:t) {
    C[i] <- b * Y[i-1]
    Iind[i] <- k * (Y[i-1] - Y[i-2])
    Iaut[i] <- A0 * (1 + g)^i
    I[i] <- Iind[i] + Iaut[i]
    Y[i] <- C[i] + I[i]
  }
  
  out <- cbind(C, I, Iind, Iaut, Y)
  
  return(out)
  
}
```

```{r}
orbita_hicks(b = b, k = k, g = g, A0 = A0, Y0 = Y0, Y1 = Y1, t = t) %>%
  ts() %>%
  autoplot(facets = F) +
  theme_hc() +
  scale_x_continuous(breaks = seq(0, 80, 10)) +
  scale_y_continuous(breaks = seq(0, 100, 10)) +
  scale_color_discrete("") +
  theme(legend.position = "top")
```

Note que as séries parecem explodir. Contudo, devemos considerar que $\small I_t = A0 \cdot (1 + g)^t$ cresce exponencialmente a uma taxa `g` constante. Logo, havendo um padrão de convergência, não podemos esperar que o equilíbrio seja fixo, pois todas as variáveis interagem entre si.

### Análise de estabilidade

Por substituição, obtemos a equação em diferenças de ordem 2 em $\small Y_t$:

$$
1Y_t − (b + k)Y_{t−1} + kY_{t−2} = A_0(1 + g)^t
$$

cujo polinômio característico é dado por:

$$
\lambda^2 - (b+k)\lambda + k = 0
$$

Assim:

$$
\begin{cases}
a_2 = 1 \\
a_1 = -(b+k) \\
a_0 = k
\end{cases}
$$

Sejam as condições de estabilidade:

$$
\begin{equation}
\begin{cases}
 a_0 + a_1 +  1 & > 0 \\
 a_0 - a_1 + 1 & > 0 \\
 a_0 & < 1
\end{cases}
\end{equation}
$$

Aplicando os valores do exercícios:

```{r}
a2 <- 1
a1 <- -(b+k)
a0 <- k
```

```{r}
rest1 <- 1 + a1 + a0 > 0
rest2 <- 1- a1 + a0 > 0
rest3 <- a0 < 1
cbind(rest1, rest2, rest3)
```

Logo, para o conjunto de valores dos parâmetros usados na simulação, teremos um sistema estável, com um equilíbrio móvel, dada a forma de $\small g(t)=A_0(1+g)^t$.

Calculando o discriminante e as raízes temos que:

```{r}
# Vetor de coeficientes do polinomio 
coefs <- c(a0, a1, a2)
coefs
```

```{r}
# Raizes
roots <- polyroot(coefs) %>% round(digits = 3)
roots
```

Como as raízes apresentam componentes complexos, vamos calcular o módulo e o ângulo:

```{r}
R <- Mod(roots[1])
theta <- Arg(roots[1])
rbind(R, theta) %>% round(digits = 3)
```

Como o módulo é menor que a unidade, as séries apresentam ciclos amortecidos (não explosivos)

A solução particular será dada por:

$$
Y^p_t = K(1 + g)^t
$$

Substituindo $\small Y^p_t$, $\small Y^p_{t−1}$ e $\small Y^p_{t−2}$ na eq. em diferenças, temos que:

$$
K = \frac{A_0(1+g)^2}{(1 + g)^2 − (b + k)(1 + g) + k}
$$

condicionado a um denominador positivo $\small \forall t$. Assim, neste caso, temos a solução homogênea e particular dadas por:

```{r}
# Calculando K
K <- (A0 * (1 + g)^2) / ((1 + g)^2 - (b + k) * (1 + g) + k)
K
```

```{r}
# Talvez usar Y[1] e Y[2] mesmo
A3 <- Y0 - K
A4 <- (1 / sin(theta)) * ((Y1 - K * (1 + g)) / R - A3 * cos(theta))
rbind(A3, A4)
```


```{r}
orbita_hicks_analitica <- function(A3, A4, R, theta, t) {
    
  Yh <- vector(mode = "numeric", length = t)
  Yp <- vector(mode = "numeric", length = t)
  Y2 <- vector(mode = "numeric", length = t)
  
  for (i in 1:t) {
    Yh[i] <- (R^i) * (A3 * cos(theta * i) + A4 * sin(theta * i))
    Yp[i] <- K * (1 + g)^i
    Y2[i] <- Yh[i] + Yp[i]
  }
  
  out <- cbind(Yh, Yp, Y2)
  
  return(out)
} 
```

```{r}
orbita_hicks_analitica(A3 = A3, A4 = A4, R = R, theta = theta, t = t) %>%
  ts() %>%
  autoplot(facets = F) +
  theme_hc() +
  scale_x_continuous(breaks = seq(0, 80, 10)) +
  scale_y_continuous(breaks = seq(0, 100, 10)) +
  scale_color_discrete("") +
  theme(legend.position = "top")
```

Comparando os dois resultados (simulação e analítico) para Y:

```{r}
Y <- orbita_hicks(b = b, k = k, g = g, A0 = A0, Y0 = Y0, Y1 = Y1, t = t)[,5]
analit <- orbita_hicks_analitica(A3 = A3, A4 = A4, R = R, theta = theta, t = t)

result <- cbind(analit, Y)
head(result, n = 10)

result %>%
  ts() %>%
  autoplot(facets = F) +
  theme_hc() +
  scale_x_continuous(breaks = seq(0, 80, 10)) +
  scale_y_continuous(breaks = seq(0, 100, 10)) +
  scale_color_discrete("") +
  theme(legend.position = "top")
```

Utilizando `Y[1]` e `Y[2]` ao invés de `Y0` e `Y1`:

```{r}
Y <- orbita_hicks(b = b, k = k, g = g, A0 = A0, Y0 = Y0, Y1 = Y1, t = t)[,5]

A3 <- Y[1] - K
A4 <- (1 / sin(theta)) * ((Y[2] - K * (1 + g)) / R - A3 * cos(theta))
rbind(A3, A4)
```

```{r}
analit <- orbita_hicks_analitica(A3 = A3, A4 = A4, R = R, theta = theta, t = t)

result <- cbind(analit, Y)
head(result, n = 10)

result %>%
  ts() %>%
  autoplot(facets = F) +
  theme_hc() +
  scale_x_continuous(breaks = seq(0, 80, 10)) +
  scale_y_continuous(breaks = seq(0, 100, 10)) +
  scale_color_discrete("") +
  theme(legend.position = "top")
```

Em ambos os casos, a séries de `Y` da simulação e da forma analítica se sobrepôem, mesmo que apresente valoris inicias divergentes.














