---
title: "Prova"
description: |
  Resolução da Prova de Economia Matemática.
author:
  - name: Rafael Peixoto
    affiliation: Universidade Estadual de Campinas
    url: {}
date: 05-31-2021
output:
  distill::distill_article:
    self_contained: false
    toc: true
    highlight: breezedark
---

```{r setup, include=FALSE}
knitr::opts_chunk$set(echo = TRUE, warning = F, message = F)
library(matlib)
library(tidyverse)
library(limSolve)
library(ggfortify)
library(ggthemes)
library(ggrepel)
```

# Questão 1

## Item (a)
**Proponha uma matriz de transição T e analise a dinâmica do sistema**

Como descrito no enunciado, para encontrar a matriz de Transição T, basta calcular cada probabilidade de deslocamento de classes por parte das firmas, dividindo-se o número de firmas em cada uma das classes pelo total da respectiva coluna.

Seja a tabela das transições:

```{r, echo=FALSE}
DT::datatable(data = data.frame(c(66, 22, 1, 3, 2, 94),
                                c(22, 47, 23, 6, 2, 100),
                                c(6, 21, 50, 22, 5, 104),
                                c(2, 7, 22, 51, 18, 100),
                                c(2, 2, 5, 18, 73, 100),
                                c(98, 99, 101, 100, 100, 498)), 
              rownames = c("I", "II", "III", "IV", "V", "Total - 2015"), 
              colnames = c("I", "II", "III", "IV", "V", "Total - 2020"),
              options = list(dom = 'tip'))
```


A matriz de transição T fica:

```{r}
matT <- matrix(c(
  (c(66, 22, 1, 3, 2)  / 94 ),
  (c(22, 47, 23, 6, 2) / 100),
  (c(6, 21, 50, 22, 5) / 104),
  (c(2, 7, 22, 51, 18) / 100),
  (c(2, 2, 5, 18, 73)  / 100)), 
  ncol = 5)
matT
```


$$
\begin{aligned}
T = 
  \begin{bmatrix}
 0.702 & 0.22 & 0.058 & 0.02 & 0.02 \\
 0.234 & 0.47 & 0.202 & 0.07 & 0.02 \\
 0.011 & 0.23 & 0.481 & 0.22 & 0.05 \\
 0.032 & 0.06 & 0.212 & 0.51 & 0.18 \\
 0.021 & 0.02 & 0.048 & 0.18 & 0.73
  \end{bmatrix}
\end{aligned}
$$

Para analisar a dinâmica do sistema, é preciso verificar como a matriz T modifica a composição de estratos, $X_t$, ao longo do tempo, uma vez que:

$$
X_{t+1} = T \cdot X_t
$$

Generalizando:

$$
X_{t+n} = T^n \cdot X_t
$$

Ou,

$$
\begin{aligned}
   \begin{bmatrix}
      x_{1,t} \\
      x_{2,t} \\
      x_{3,t} \\
      x_{4,t} \\
      x_{5,t} \\
   \end{bmatrix} = 
   \begin{pmatrix}
     \begin{bmatrix}
        0.702 & 0.22 & 0.058 & 0.02 & 0.02 \\
        0.234 & 0.47 & 0.202 & 0.07 & 0.02 \\
        0.011 & 0.23 & 0.481 & 0.22 & 0.05 \\
        0.032 & 0.06 & 0.212 & 0.51 & 0.18 \\
        0.021 & 0.02 & 0.048 & 0.18 & 0.73
  \end{bmatrix} 
  \end{pmatrix} ^t \cdot
     \begin{bmatrix}
      x_{1,1} \\
      x_{2,1} \\
      x_{3,1} \\
      x_{4,1} \\
      x_{5,1} \\
   \end{bmatrix}
\end{aligned}
$$

De acordo com Boldrini (pp. 18-19), caso a matriz T seja *regular*, é possível fazer previsões de longo prazo e essas não dependem dos valores inicias ($t=1$). Para que a matriz T seja *regular*, basta que ela possua todos os seus elementos não nulos. E sendo a matriz T *regular*, as potências $T^n$ vão se aproximar de uma matriz $P$:

```{r}
matP <- matT
for(i in 1:1000) {
 matP <- matP %*% matT
}
matP
```

Todas as colunas de $P$ são iguais, dadas pelo vetor $V$:

```{r}
V <- matP[,1]
V
```

Para qualquer que seja o vetor de probabilidade inicial, $V_1$, o vetor de probabilidades $T^nV_1$ se aproxima de $V$. Assim, no longo não há mais mudança, uma vez que $V=TV$.

```{r}
data.frame("V" = matrix(V, ncol = 1), "TV" = matT %*% V)
```

O vetor $V$ indica as probabilidades de uma firmar acabar em cada estrato. Assim, no longo prazo, há 21,2% de probabilidade de a firmar estar no estrato I, 20,1% no estrato II, 19,4% no estrato III, 19,4% no estrato IV e 19,6% no estrato V.

## Item (b) 
**Estime a composição das classes na estrutura produtiva projetada para 2025 e para 2030**

Em 2020, as firmas eram assim divididas em estratos:

$$
\begin{aligned}
  X_{2020} = 
  \begin{bmatrix}
    98 \\
    99 \\
    101 \\
    100 \\
    100
  \end{bmatrix}
\end{aligned}
$$

Para encontrar $X_{2025}$ e $X_{2030}$, basta utilizarmos a equação $X_{t+1} = T \cdot X_t$:

$$
\begin{aligned}
   \begin{bmatrix}
      x_{1,2025} \\
      x_{2,2025} \\
      x_{3,2025} \\
      x_{4,2025} \\
      x_{5,2025} \\
   \end{bmatrix} = 
     \begin{bmatrix}
        0.702 & 0.22 & 0.058 & 0.02 & 0.02 \\
        0.234 & 0.47 & 0.202 & 0.07 & 0.02 \\
        0.011 & 0.23 & 0.481 & 0.22 & 0.05 \\
        0.032 & 0.06 & 0.212 & 0.51 & 0.18 \\
        0.021 & 0.02 & 0.048 & 0.18 & 0.73
  \end{bmatrix} \cdot
     \begin{bmatrix}
        98 \\
        99 \\
        101 \\
        100 \\
        100
   \end{bmatrix}
\end{aligned}
$$

```{r}
x2020 <- matrix(data = c(98, 99, 101, 100, 100), ncol = 1)
x2025 <- matT %*% x2020
x2025
```

Arredondando:

$$
\begin{aligned}
  X_{2025} = 
  \begin{bmatrix}
    100 \\
    99 \\
    99 \\
    99 \\
    100
  \end{bmatrix}
\end{aligned}
$$

```{r}
x2030 <- matT %*% x2025
x2030
```

Arredondando:

$$
\begin{aligned}
  X_{2030} = 
  \begin{bmatrix}
    102 \\
    99 \\
    98 \\
    99 \\
    100
  \end{bmatrix}
\end{aligned}
$$

```{r}
data.frame(x2020, x2025, x2030) %>% round()
```


## Item (c) 
**Por simulação, mostre a evolução da estrutura no longo prazo e analise as suas características dinâmicas. Justifique a resposta. Qual é a composição das classes para $t \to \infty$? Como interpretamos esses valores?**

Vamos criar a função para rodar a simulação:

```{r}
simulacao <- function(matT, Xi, t) {
  
  X <- matrix(data = NA, nrow = 5, ncol = t)
  X[, 1] <- Xi
  
  for (i in 1:(t-1)) {
    X[, i+1] <- matT %*% X[, i]
  }
  
  X <- t(X)
  colnames(X) <- paste0(rep("X_"), 1:5)
  
  return(X)
}
```

Agora vamos Inicializar os parâmetros da função:

```{r}
matT <- matrix(c(
  (c(66, 22, 1, 3, 2)  / 94 ),
  (c(22, 47, 23, 6, 2) / 100),
  (c(6, 21, 50, 22, 5) / 104),
  (c(2, 7, 22, 51, 18) / 100),
  (c(2, 2, 5, 18, 73)  / 100)), 
  ncol = 5)
Xi <- x2020
t <- 20
list(matT = matT, Xi = Xi, t = t)
```

Finalmente, a simulação:

```{r}
simulacao(matT = matT, Xi = Xi, t = t) %>%
  ts() %>%
  autoplot(facets = F) +
  theme_hc() +
  scale_x_continuous(breaks = seq(0, t, 2)) +
  scale_y_continuous(breaks = seq(90, 110, 1)) +
  scale_color_discrete("") +
  theme(plot.title = element_text(size = 18, hjust = 0.5, colour = "black"),
        plot.subtitle = element_text(size = 10, hjust = 0.5, colour = "black"),
        legend.position = "top") +
  ggtitle("Evolução da Estrutura de Firmas", subtitle = paste0("t = ", t)) +
  xlab("t") + 
  ylab("X")
```

A composição das classes parece convergir para um equilíbrio no longo prazo. Para ter certeza, vejamos em um período de tempo maior:

```{r}
t <- 200
simulacao(matT = matT, Xi = Xi, t = t) %>%
  ts() %>%
  autoplot(facets = F) +
  theme_hc() +
  scale_x_continuous(breaks = seq(0, t, 20)) +
  scale_y_continuous(breaks = seq(90, 110, 1)) +
  scale_color_discrete("") +
  theme(plot.title = element_text(size = 18, hjust = 0.5, colour = "black"),
        plot.subtitle = element_text(size = 10, hjust = 0.5, colour = "black"),
        legend.position = "top") +
  ggtitle("Evolução da Estrutura de Firmas", subtitle = paste0("t = ", t)) +
  xlab("t") + 
  ylab("X")
```

De fato, quando $t \to \infty$, a composição das classes converge para um equilíbrio. Vejamos essa composição em $t = 1000$:

```{r}
Xf <- simulacao(matT = matT, Xi = Xi, t = 1000) %>% tail(1)
Xf
```

No longo prazo (arredondando),

$$
\begin{aligned}
  X_{t\to\infty} = 
  \begin{bmatrix}
    106 \\
    100 \\
    97 \\
    97 \\
    98
  \end{bmatrix}
\end{aligned}
$$

Se calcularmos as percentagens em cada estrato nesse longo prazo:

```{r}
Xf_pct <- Xf / sum(Xf)
Xf_pct
```

Essas são as mesmas porcentagens do vetor $V$ encontrado no item (a):

```{r}
data.frame("V" = V, "Xf_pct" = matrix(Xf_pct, ncol = 1))
```

O que corrobora a hipótese de que no longo prazo o sistema tende a um equilíbrio, uma vez que a matriz de transição é regular. Tal equilíbrio é dado pelo vetor $V$, que indica as porcentagens finais em cada estrato, independente do vetor inicial $V_1$:

```{r}
X_alt <- simulacao(matT = matT, 
                   Xi = round(runif(n = 5, min = 80, max = 120)), 
                   t = 1000) %>% tail(1)
X_alt
X_alt_pct <- X_alt / sum(X_alt)
X_alt_pct
data.frame("V" = V, "Xf_alt_pct" = matrix(X_alt_pct, ncol = 1))
```


## Item (d)

**Gere uma matriz de Markov aleatória (que atenda às características da matriz de transição e para cinco classes) e a partir de uma estrutura produtiva inicial que você escolha, analise a estrutura final para $t \to \infty$. Compare a dinâmica deste sistema com o anterior (o resultante dos ítens a-c) e justifique as suas observações a partir da análise de estabilidade. Há características persistentes?**

Gerando uma matriz de Markov e uma estrutura produtiva inicial aleatórias:

```{r}
set.seed(20)
A <- matrix(data = NA, nrow = 5, ncol = 5)
for (i in 1:5) {
  A[, i] <- round(runif(n = 5, min = 1, max = 100))
  A[, i] <- A[, i] / sum(A[, i])
}
X0 <- matrix(data = round(runif(n = 5, min = 80, max = 120)), ncol = 1)
```

Inicializando os parâmetros:

```{r}
matT <- A
Xi <- X0
t <- 20
list(matT = matT, Xi = Xi, t = t)
```

Simulando:

```{r}
simulacao(matT = matT, Xi = Xi, t = t) %>%
  ts() %>%
  autoplot(facets = F) +
  theme_hc() +
  scale_x_continuous(breaks = seq(0, t, 20)) +
  scale_y_continuous(breaks = seq(50, 200, 10)) +
  scale_color_discrete("") +
  theme(plot.title = element_text(size = 18, hjust = 0.5, colour = "black"),
        plot.subtitle = element_text(size = 10, hjust = 0.5, colour = "black"),
        legend.position = "top") +
  ggtitle("Evolução da Estrutura de Firmas", subtitle = paste0("t = ", t)) +
  xlab("t") + 
  ylab("X")
```

No longo prazo, a estrutura produtiva também converge para um equilíbrio, assim como a do sistema anterior. Esse resultado está de acordo com o que Boldrini (pp. 18-19) afirma, de que caso a matriz de transição seja regular, é possível fazer previsões de longo prazo.

Vejamos essa composição em t = 1000:

```{r}
Xf <- simulacao(matT = matT, Xi = Xi, t = 1000) %>% tail(1)
Xf %>% round()
```

Os valores estão de acordo com o que o gráfico apresenta. Se calcularmos as percentagens em cada estrato nesse longo prazo:

```{r}
Xf_pct <- Xf / sum(Xf)
Xf_pct
```

Agora, calculando a matriz $P = T^n$:

```{r}
matP <- matT
for(i in 1:1000) {
matP <- matP %*% matT
}
matP
```

Temos o vetor $V$ das probabilidades no longo prazo:

```{r}
V <- matP[,1]
V
```

Comparando os dois vetores de probabilidades:

```{r}
data.frame("V" = V, "Xf_pct" = matrix(Xf_pct, ncol = 1))
```

Assim como no sistema dos itens (a) a (c), como $T$ é regular, esse sistema também entra em equilíbrio no longo prazo, com as probabilidades dos estratos sendo iguais as probabilidades do vetor $V$ --- resultante de $T^n$, com $n \to \infty$.

# Questão 2

## Item (a)
**Elabore a descrição do modelo e a representação formal do mesmo (as equações)**

De acordo com Possas e Baltar, o modelo de Kalecki, em sua primeira versão (1933), é composto por:

- $P$: Lucro
- $C$: Consumo dos capitalistas
- $B$: Parte constante do consumo dos capitalistas
- $I$: Investimento bruto (encomendas)
- $A$: Produção e entrega de bens de investimento
  - Com $A_t= I_{t-\theta}$, onde $\theta$ é o período médio de construção e instação dos equipamentos
- $K$: Capital fixo

A partir dessas variáveis, são construídas as equações do modelo:

\begin{align}
  P_t = C_t  + A_t
\end{align}

\begin{align}
  C_t = B  + \lambda P_t
\end{align}

Sendo que $\lambda$ é constante no curto prazo.

De (1) e (2):

\begin{align}
  P_t = \dfrac{B+A_t}{1-\lambda}
\end{align}

As decisões de investimento são dadas pela função

\begin{align}
  \dfrac{I_t}{K_t} = f(\dfrac{P_t}{K_t})
\end{align}

Como de (3) tem-se que $\dfrac{P}{K}$ é proporcional a $\dfrac{B+A}{K}$, (4) pode ser reescrita como:

\begin{align}
  \dfrac{I_t}{K_t} = \phi (\dfrac{B+A_t}{K_t})
\end{align}

Assim, supondo uma função linear:

\begin{align}
  I_t = m (B+A_t) - nK_t
\end{align}

Os autores apontam que é necessário ter $m>0$, sendo $\phi$ uma função crescente, e $n>0$ para que o modelo comporte a ocorrência de ciclos econômicos.

A variação do capital fixo, K, em cada período, é, por definição:

\begin{align}
  \Delta K_t = K_{t+1} - K_t = A_t - U
\end{align}

onde U representa a reposição de capital.

Da definição tem-se que $I_t = A_{t+\theta}$. Partindo de $\theta = 1$ e substituindo (7) em (6):

\begin{align}
  \boxed{K_{t+2} - (m + 1) K_{t+1} + (m + n) K_t = mB + (m - 1) U}
\end{align}

que é uma equação em diferença de segunda ordem, do tipo:

$$
\begin{aligned}
  y_{t+2} + a_1y_{t+1} + a_2y_t = c
\end{aligned}
$$

Com


\begin{align}
  \begin{cases}
    a_1 &=  -(m+1) \\
    a_2 &=  (m+n) \\
    c &=  mB + (m-1) U
  \end{cases}
\end{align}


## Item (b)
**Determine as condições de estabilidade do modelo em função dos parâmetros**

A solução da equação homogênea ($c=0$) é do tipo $y_t=kx^t$, sendo $k$ e $x$ coeficientes que precisam ser determinados. 

Substituindo a solução $y_t=kx^t$ na equação homogênea, tem-se:

$$
\begin{aligned}
  x^2 + a_1x + a_2 = 0
\end{aligned}
$$

As raízes $(x_1,x_2)$ definirão o comportamento da variável $y$ no tempo. 

Apenas com raízes complexas há a ocorrência de flutuações cíclicas no modelo. Nesse caso, a solução homogênea será da forma:

$$
y_t = ar^tcos(wt + \epsilon)
$$

onde $a$ e $\epsilon$ são arbitrárias e dependem apenas das condições iniciais.

De acordo com os autores, a ocorrência de flutuações cíclicas depende da condição $a_1^2<4a_2$. Juntando com (9), tem-se:

\begin{align}
  (m-1)^2 < 4n
\end{align}

Também a partir de (9), os coeficientes $w$ e $r$ ficam assim:

$$
\begin{aligned}
&w = cos^{-1} \begin{pmatrix} \dfrac{m+1}{2\sqrt{m+n}} \end{pmatrix} \\[10pt]
&r = \sqrt{m+n}
\end{aligned}
$$

Com isso, as flutuações dos ciclos podem ser de três tipos:

- Flutuações explosivas: $r > 1 \to m + n > 1$
- Flutuações amortecidas: $r < 1 \to m + n < 1$
- Flutuações regulares: $r = 1 \to m + n = 1$

Por fim, as demais variáveis (renda, lucros, investimento) terão o mesmo comportamento

## Item (c)
**Simule um caso estável e um caso instável**

Para simular uma equação em diferença de ordem 2, vamos construir uma função. Lembrando que a forma geral da equação homogênea é

$$
\begin{aligned}
  y_{t+2} + a_1y_{t+1} + a_2y_t = 0 \\
  y_{t+2} = -a_1y_{t+1} - a_2y_t
\end{aligned}
$$

```{r}
simulacao_2o <- function(y0, y1, a1, a2, t) {
  
  out <- vector(mode = "numeric", length = t)
  out[1] <- y0
  out[2] <- y1
  for (i in 1:(t-2)) {
    out[i+2] <- -a1*out[i+1] -a2*out[i]
  }
  
  return(out)
  
}
```

Para rodar a simulação, precisamos de valores paras as condições iniciais $y_0$ e $y_1$ e para os parâmetros $a_1$ e $a_2$. Lembrando que:

$$
\begin{aligned}
  \begin{cases}
    a_1 &=  -(m+1) \\
    a_2 &=  (m+n) 
  \end{cases}
\end{aligned}
$$

E que

- Flutuações explosivas: $m + n > 1$
- Flutuações amortecidas: $m + n < 1$
- Flutuações regulares: $m + n = 1$

### Caso Estável

Para que o comportamento seja estável, basta que a soma de $m$ e $n$ não seja maior que 1.

**Flutuações Amortecidas**

Condições iniciais e parâmetros:

```{r}
m <- 0.4
n <- 0.5

y0 <- 1
y1 <- -2
a1 <- -(m + 1)
a2 <- (m + n)

t <- 100
```

Rodando a simulação:

```{r}
simulacao_2o(y0 = y0, y1 = y1, a1 = a1, a2 = a2, t = t) %>%
  ts() %>%
  autoplot() +
  theme_hc() +
  scale_x_continuous(breaks = seq(0, t, 10)) +
  scale_y_continuous(breaks = seq(-5, 5, 1)) +
  scale_color_discrete("") +
  theme(plot.title = element_text(size = 18, hjust = 0.5, colour = "black"),
        plot.subtitle = element_text(size = 10, hjust = 0.5, colour = "black"),
        legend.position = "top") +
  ggtitle("Flutuações Amortecidas", subtitle = "") +
  xlab("t") +
  ylab("K")
```

**Flutuações Regulares**

Condições iniciais e parâmetros:

```{r}
m <- 0.4
n <- 0.6

y0 <- 1
y1 <- -2
a1 <- -(m + 1)
a2 <- (m + n)

t <- 100
```

Rodando a simulação:

```{r}
simulacao_2o(y0 = y0, y1 = y1, a1 = a1, a2 = a2, t = t) %>%
  ts() %>%
  autoplot() +
  theme_hc() +
  scale_x_continuous(breaks = seq(0, t, 10)) +
  scale_y_continuous(breaks = seq(-5, 5, 1)) +
  scale_color_discrete("") +
  theme(plot.title = element_text(size = 18, hjust = 0.5, colour = "black"),
        plot.subtitle = element_text(size = 10, hjust = 0.5, colour = "black"),
        legend.position = "top") +
  ggtitle("Flutuações Regulares", subtitle = "") +
  xlab("t") +
  ylab("K")
```


### Caso Instável

Para que o comportamento seja instável, basta que a soma de $m$ e $n$ seja maior que 1.

**Flutuações Explosivas**

Condições iniciais e parâmetros:

```{r}
m <- 0.45
n <- 0.6

y0 <- 1
y1 <- -2
a1 <- -(m + 1)
a2 <- (m + n)

t <- 100
```

Rodando a simulação:

```{r}
simulacao_2o(y0 = y0, y1 = y1, a1 = a1, a2 = a2, t = t) %>%
  ts() %>%
  autoplot() +
  theme_hc() +
  scale_x_continuous(breaks = seq(0, t, 10)) +
  scale_y_continuous(breaks = seq(-50, 50, 10)) +
  scale_color_discrete("") +
  theme(plot.title = element_text(size = 18, hjust = 0.5, colour = "black"),
        plot.subtitle = element_text(size = 10, hjust = 0.5, colour = "black"),
        legend.position = "top") +
  ggtitle("Flutuações Explosivas", subtitle = "") +
  xlab("t") +
  ylab("K")
```


