---
title: "Retratos de Fase"
description: |
  Essa aula estuda Retratos de fase.
author:
  - name: Rafael Peixoto
    affiliation: Universidade Estadual de Campinas
date: 04-30-2021
output: distill::distill_article
---

```{r setup, include=FALSE}
knitr::opts_chunk$set(echo = TRUE, warning = F, message = F)
library(matlib)
library(tidyverse)
library(limSolve)
library(ggfortify)
library(ggthemes)
library(ggrepel)
library(deSolve)
library(plotly)
```


## Estabilidade e diagramas de fase

Quando temos uma equação autônoma diferencial de ordem 1, o retrato de fase é automático pois temos apenas uma função $y' = f(y)$ a plotar.

Para equações de ordens superiores, precisamos transformar a equação em um sistema de duas variáveis. Por exemplo, seja a equação diferencial:

$$
x'' + x' + x = 0
$$

Para analisar a estabilidade do sistema podemos seguir a sugestão do Gandolfo e reescrever a equação diferencial tal que

$$
x'' + f(x, x') = 0
$$

com $f(x, x') = x' + x$. Ou seja, $x'' = −f(x, x')$.

Assim, seja

$$
\begin{cases}
x_1 = x \\
x_2 = x'
\end{cases}
$$

Note que o retrato de fase será dado pelas coordenadas $(x_1, x_2)$. Logo, derivando e utilizando a transformação acima indicada:

$$
\begin{aligned}
& x'_1 = x' = x_2 \\
& x'_2 = x'' = −f(x1, x2)
\end{aligned}
$$

Ou

$$
\begin{aligned}
& x'_1 = x_2 \\ 
& x'_2 = −x_2 − x_1
\end{aligned}
$$

Primeiro, definimos a função do sistema e inicializamos os parâmetros:

```{r}
linsis <- function(t, y, params) {
  
  a <- params["a"]
  b <- params["b"]
  c <- params["c"]
  d <- params["d"]
  
  dy1 <- c * y[2]
  dy2 <- b * y[1] + d * y[2]
  
  return(list(c(dy1, dy2)))
  
}
```

```{r}
# Valores maximos a considerar no plano de fase para as duas variaveis x1=x(t) e x2=dx/dt
ymax <- 1
Dymax <- 1
y1_ini <- seq(from = -ymax, to = ymax, by = 0.25)
y2_ini <- seq(from = -Dymax, to = Dymax, by = 0.25)
```

`expand.grid()` cria um *data frame* com todas as combinações dos vetores fornecidos.

```{r}
t <- seq(0, 10, 0.1)
params <- c(a = 0, b = -1, c = 1, d = -1)
conds_ini <- expand.grid(y1_ini, y2_ini)
head(conds_ini)
```

Podemos plotar a curva de cada uma das combinações.  
Por exemplo, seja o plot da décima combinação (linha 10)

```{r}
ode(times = t, 
     y = c(y1 = conds_ini[10, 1], y2 = conds_ini[10, 2]),
     func = linsis,
     parms = params)[, -1] %>%
  ts(frequency = 10) %>%
  autoplot(facets = F) +
  theme_hc() +
  xlab("t") +
  scale_colour_discrete("") +
  theme(legend.position = "top") +
  scale_x_continuous(breaks = seq(0, 10, 1)) +
  ylim(c(-1.5, 1))
```

Com essas condições iniciais, partimos para a construção do diagrama de fase.

```{r}
for(i in 1:nrow(conds_ini)){
  
  out <- ode(times = t,
             y = c(y1 = conds_ini[i, 1], y2 = conds_ini[i, 2]),
             func = linsis,
             parms = params)  

  plot(x = out[, 2], 
       y = out[, 3], 
       type = "l", 
       lwd = 1, 
       xlim = c(-ymax, ymax), 
       ylim = c(-Dymax, Dymax))
  
  par(new = TRUE) # para indicar que ha mais a plotar no mesmo grafico

}
abline(h = 0, v = 0, col = 'brown')
```

Para usar ggplot, precisamos realizar a primeira iteração do loop, à parte:

```{r}
out_plot <- ode(times = t,
                y = c(y1 = conds_ini[1, 1], 
                      y2 = conds_ini[1, 2]),
                func = linsis,
                parms = params) %>%
  data.frame() %>%
  ggplot(mapping = aes(x = y1, y = y2)) +
  geom_path() +
  theme_hc() +
  theme(panel.grid.major.x = element_line(colour = "gray", 
                                          size = 0.1))

for(i in 2:nrow(conds_ini)){
  
 out <- ode(times = t,
            y = c(y1 = conds_ini[i, 1], 
                  y2 = conds_ini[i, 2]),
            func = linsis,
            parms = params) %>%
   data.frame()
 
 out_plot = out_plot + 
   geom_path(data = out, 
             mapping = aes(x = y1, y = y2))

}
out_plot + 
  geom_hline(yintercept = 0, colour = 'brown') + 
  geom_vline(xintercept = 0, colour = 'brown') +
  xlab(~y[1]) +
  ylab(~y[2])
```


## Equação não linear de ordem 2

Seja a equação dada por

$$
x'' + x' + x^2 = 2
$$

definimos a função e as condições iniciais e parâmetros:

```{r}
nonlinsis <- function(t, y, params) {
  
  a <- params["a"]
  b <- params["b"]
  c <- params["c"]
  d <- params["d"]
  
  dy1 <- a * y[2]
  dy2 <- 2 - b * y[1]^2 - c * y[2]
  
  return(list(c(dy1, dy2)))
  
}
```

```{r}
ymax <- 4
Dymax <- 4
y1_ini <- seq(from = -ymax, to = ymax, by = 1)
y2_ini <- seq(from = -Dymax, to = Dymax, by = 1)

t <- seq(0, 10, 0.1)
params <- c(a = 1, b = 1, c = 1, d = 1)
conds_ini <- expand.grid(y1_ini, y2_ini)
head(conds_ini)
```

Por se tratar de uma equação não linear, a complexidade computacional na hora de usar a função ode pode ser alta.

Finalmente, simulamos e produzimos o retrato de fase.

```{r, warning=FALSE, message=FALSE, results='hide', hide=TRUE}
for(i in 1:nrow(conds_ini)){
  
  out <- ode(times = t,
             y = c(y1 = conds_ini[i, 1], y2 = conds_ini[i, 2]),
             func = nonlinsis,
             parms = params)  

  plot(x = out[, 2], 
       y = out[, 3], 
       type = "l", 
       lwd = 1, 
       xlim = c(-ymax, ymax), 
       ylim = c(-Dymax, Dymax))
  
  par(new = TRUE) # para indicar que ha mais a plotar no mesmo grafico

}
abline(h = 0, v = 0, col = 'brown')
```














