---
title: "Sistema de Ordem 1"
description: |
  Essa aula estuda sistemas de Equações em Diferença de ordem 1.
author:
  - name: Rafael Peixoto
    affiliation: Universidade Estadual de Campinas
    url: {}
date: 04-30-2021
output:
  distill::distill_article:
    self_contained: false
    toc: true
    highlight: breezedark
---

```{r setup, include=FALSE}
knitr::opts_chunk$set(echo = TRUE)
library(matlib)
library(tidyverse)
library(limSolve)
library(ggfortify)
library(ggthemes)
library(ggrepel)
```

```{css, echo=FALSE}
d-article p {
  text-align: justify;
  font-size: 16px;
}

d-article p code {
  background: rgba(230, 230, 230, 1);
}

span.math.inline {
  background: rgba(230, 230, 230, 1);
  font-size: 15px;
}

d-article div.sourceCode {
  overflow: auto !important;
}

```

## Autovalores e Autovetores

Seja a matriz:

$$
\begin{equation}
  A = 
  \begin{bmatrix}
    2 & 1 \\
    1 & 2
  \end{bmatrix}
\end{equation}
$$

Para identificarmos seus autovalores e autovetores:

```{r}
# Criando Matriz A
A <- matrix(c(2, 1, 1, 2), ncol = 2)

# objeto contendo os autovalres e autovetores de A
r <- eigen(A)
r
```

```{r}
lambda <- r$values
P <- r$vectors
```

Para verificar a independência dos autovetores, basta observar que P é uma matriz quadrada de ordem $\small n = 2$. Logo, havendo independência linear entre as suas colunas (ou linhas) , o seu determinante deverá ser diferente de zero (matriz não singular). E esse ponto é importante pois para obter a solução analítica de um sistema de ordem `n`, precisamos da matriz `P` e da sua inversa:

```{r}
det(P)
```

Como o determinante é diferente de 0, podemos calcular a inversa da matriz. Com $\small P$ e $\small P^{-1}$, podemos calcular a matriz diagonal D:

```{r}
D <- inv(P) %*% A %*% P
D
```

Ao transformar a matriz A via $\small P^{−1}AP$, obtemos a a matriz diagonal D, cuja diagonal principal é composta pelos autovalores de A. Dai o nome do processo de diagonalização de matrizes.

Havendo multiplicidade, precisamos verificar se é possível obter a matriz P. Obter a matriz P implica ter uma matriz A diagonalizável. Isto porque o fato de um autovalor ter multiplicidade k não necessariamente anula a possibilidade de, para o mesmo autovalor, obter k autovetores L.I. Tudo dependerá do posto da matriz $\small (A − \lambda I)$.

#### Exemplo 1:

Seja a matriz:

$$
\begin{equation}
  A = 
  \begin{bmatrix}
    1 & 2 & 3 \\
    0 & 1 & 2 \\
    0 & 0 & 1
  \end{bmatrix}
\end{equation}
$$

Analisando os seus autovalores, observamos que a matriz possui três raízes reais e repetidas:

```{r}
A <- matrix(c(1, 0, 0, 2, 1, 0, 3, 2, 1), ncol = 3)
r <- eigen(A)
lambda <- r$values
P <- r$vectors %>% zapsmall()
lambda
```

Ou seja, $\small \lambda = 1$ possui multiplicidade $\small k = 3$. 

Vejamos se P é inversível (possui determinante diferente de zero):

```{r}
det(P)
```

P não é inversível, portanto não podemos diagonizar A.

#### Exemplo 2:

Seja a matriz:

$$
\begin{equation}
  A = 
  \begin{bmatrix}
    1 & 3 & 3 \\
    0 & 4 & 0 \\
    -3 & 3 & 1
  \end{bmatrix}
\end{equation}
$$

Calculamos os seus autovalores e autovetores:

```{r}
A <- matrix( c(1, 0, -3, 3, 4, 3, -3, 0, 1), ncol = 3)
r <- eigen(A)
lambda = r$values
P <- r$vectors %>% zapsmall()
lambda
```

De onde temos que $\small \lambda_1 = \lambda_2 = 4$ e $\small \lambda_3 = -2$. Logo, temos um autovalor com multiplicidade $\small k = 2$.

Vejamos se P é inversível (possui determinante diferente de zero):

```{r}
det(P)
```

P é inversível, portanto podemos diagonizar A.


## Raízes reais e diferentes

Seja o sistema homogêneo:

$$
\begin{cases}
x_{t+1} = y_t \\
y_{t+1} = 0.125x_t + 0.25y_t
\end{cases}
$$

Matricialmente, podemos reescrever o sistema tal que

$$
Z_{t+1} = A \cdot Z_t
$$

onde:

$$
\begin{align}
A = 
  \begin{bmatrix}
    0 & 1 \\
    0.125 & 0.25
  \end{bmatrix}; \qquad
Z_t = 
  \begin{bmatrix}
    x_t \\
    y_t
  \end{bmatrix} 
\end{align}
$$

O processo de diagonalização feito a seguir é derivado da seguinte transformação do sistema:

$$
\bar{Z}_{t+1} = D \cdot \bar{Z}_t
$$

ou:

$$
\begin{align}
  \begin{bmatrix}
    \bar{x}_{t+1} \\
    \bar{y}_{t+1}
  \end{bmatrix}
 = 
  \begin{bmatrix}
    \lambda_1 & 0 \\
    0 & \lambda_2
  \end{bmatrix}
\cdot
  \begin{bmatrix}
    \bar{x}_{t} \\
    \bar{y}_{t}
  \end{bmatrix}
\end{align}
$$

ou seja:

$$
\bar{x}_{t+1} = \lambda_1 \bar{x}_{t} \quad \Rightarrow \quad \bar{x}_{t} = A_1(\lambda_1)^t \\
\bar{y}_{t+1} = \lambda_2 \bar{y}_{t} \quad \Rightarrow \quad \bar{y}_{t} = A_2(\lambda_2)^t
$$

Calculando os autovalores e autovetores da matriz A:

```{r}
A <- matrix( c(0, 0.125, 1, 0.25), ncol = 2)
r <- eigen(A)
lambda = r$values
P <- r$vectors
r
```

temos o caso de um sistema com autovalores reais e diferentes. Logo, é possível diagonalizar A e determinar a seguir a sua forma analítica, a partir dos seus autovetores L. I.:

```{r}
det(P)
```

P é inversível, portanto podemos diagonalizar A. 

Para fins de análise de estabilidade, veja que como $\small |\lambda_1| = 0.5 < 1$ e $\small |\lambda_2| = −0.25 < 1$, logo, esperamos uma trajetória estável; e como $\small |\lambda_2| < 0$ esperamos observar oscilações amortecidas nas tarjetórias de $\small x_y$ e $\small y_t$. Para validar a análise, podemos simular o sistema, dada uma condição inicial:

$$
\begin{align}
Z_0 =
  \begin{bmatrix}
    x_0 \\
    y_0
  \end{bmatrix}
  =
  \begin{bmatrix}
    1 \\
    0.1
  \end{bmatrix}
\end{align}
$$

Assim, temos que:

```{r}
Z0 <- c(1, 0.1)
t <- 20
```

Para simular essa série vamos, antes, construir a função de órbita de um sistema de ordem 1:

```{r}
# Função que calcula a orbita de um sistema de Eq em diferença de ordem 1
orbita_sis_1 <- function(A, Z0, t) {
  
  Z <- matrix(data = 0, nrow = 2, ncol = t)
  Z[, 1] <- Z0
  
  for (i in 1:(t-1)) {
    Z[, i+1] <- A %*% Z[, i]
  }
  
  Z <- t(Z)
  colnames(Z) <- c("x", "y")
  
  return(Z)
  
}
```

```{r}
orbita_sis_1(A = A, Z0 = Z0, t = t) %>% 
  ts() %>%
  autoplot(facets = F) +
  theme_hc() +
  scale_x_continuous(breaks = seq(0, 20, 2)) +
  scale_y_continuous(breaks = seq(0, 1, 0.1)) +
  scale_color_discrete("") +
  theme(legend.position = "top")
```

Lembre do efeito da condição inicial e da janela de tempo considerada na simulação. Observe também que a raíz negativa possui um módulo pequeno (−0.25), que é atenuado rapidamente a medida que `t` aumenta. Analisando cada componente (referente à parte de cada autovalor e autovetor), podemos ter uma melhor compreensão da dinâmica observada neste caso. Primeiro, identificamos os valores das constantes arbitrárias, $\small A_1$ e $\small A_2$, considerando que $\small Z_0 = A_1v_1 + A_2v_2 = P \cdot X$. Logo, $\small X = (A_1, A_2) = P^{−1} \cdot Z_0$.

Vamos construir a função de órbita dos componentes:

```{r}
# Função que calcula a orbita dos componentes um sistema de Eq em diferença de ordem 1
orbita_sis_comp_1 <- function(A, Z0, t) {
  
  Z1 <- matrix(data = 0, nrow = 2, ncol = t)
  Z2 <- matrix(data = 0, nrow = 2, ncol = t)
  
  r <- eigen(A)
  lambda = r$values
  P <- r$vectors
  X <- inv(P) %*% Z0
  
  A1 <- X[1]
  A2 <- X[2]
  v1 <- P[, 1]
  v2 <- P[, 2]
  
  for (i in 0:(t-1)) {
    Z1[, i+1] <- A1 * v1 * lambda[1]^i
    Z2[, i+1] <- A2 * v2 * lambda[2]^i
  }
  
  out <- rbind(Z1, Z2) %>% 
    t()
  colnames(out) <- c("X-Comp.1", "Y-Comp.1", "X-Comp.2", "Y-Comp.2")

  return(out)
  
}
```

```{r}
orbita_sis_comp_1(A = A, Z0 = Z0, t = t) %>%
  ts() %>%
  autoplot(facets = F) +
  theme_hc() +
  scale_x_continuous(breaks = seq(0, 20, 2)) +
  scale_y_continuous(breaks = seq(-1, 1, 0.1)) +
  scale_color_discrete("") +
  theme(legend.position = "top")
```

## Raízes reais e Iguais

Seja a matriz:

$$
\begin{equation}
  A = 
  \begin{bmatrix}
    4 & 1 \\
    -1 & 2  
  \end{bmatrix}
\end{equation}
$$

Calculamos os seus autovalores e autovetores:

```{r}
A <- matrix(c(4, -1, 1, 2), nrow=2)
r <- eigen(A)
P <- r$vectors %>% zapsmall()
lambda <- r$values
r
```

A simulação do sistema sai da mesma forma como antes:

```{r}
A <- matrix(c(4, -1, 1, 2), nrow=2)
Z0 <- c(2, -1)
t <- 10
```

```{r}
orbita_sis_1(A = A, Z0 = Z0, t = t) %>% 
  ts() %>%
  autoplot(facets = F) +
  theme_hc() +
  scale_x_continuous(breaks = seq(0, 10, 1)) +
  scale_color_discrete("") +
  theme(legend.position = "top")
```

### Solução Analítica

Vamos agora para a forma analítica.

Vejamos se P é inversível (determinante diferente de zero):

```{r}
det(P)
```

Como P não é inversível, não podemos diagonalizar A. Assim, não temos como transformar o sistema original a um sistema desacoplado, mas ainda é possível transforma-lo a um sistema quase desacoplado.

Dada que A não é diagonalizável, Precisamos fazer uso de uma matriz de transformação $\small \Lambda$ quase diagonal, dada por:

$$
\begin{align}
  \Lambda = 
    \begin{bmatrix}
      \lambda & 1 \\
      0 & \lambda
    \end{bmatrix}
\end{align}
$$

tal que:

$$
P^{-1}AP = \Lambda
$$

Multiplicando P à equerda em ambos os lados:

$$
AP = P \Lambda
$$

onde $\small P = [c_1 | c_2]$ é inversível.

Assim,

$$
A \cdot [c_1|c_2] = [c_1|c_2] \cdot 
  \begin{bmatrix}
    \lambda & 1 \\
    0 & \lambda
  \end{bmatrix}
$$

Realizando os produtos matriciais, temos:

$$
[Ac_1|Ac_2] = [\lambda c_1|c_1 + \lambda c_2]
$$

Portanto:

$$
\begin{align}
  \cases{
    Ac_1 = \lambda c_1 \\
    Ac_2 = c_1 + \lambda c_2
  } \quad \to \quad
  \cases{
    (A-\lambda I)c_1 &=  0 \\
    (A-\lambda I)^2c_2 &=  0
  }
\end{align}
$$

Portanto, $\small c_2$ é autovetor generalizado de $\small A$ associado a $\small \lambda$!!

Assim, precisamos do autovetor generalizado, c2. Que por definição:

$$
(A - \lambda I)c_2 = v_1
$$
Onde $\small v_1$ é o único autovetor L.I associado a $\small \lambda$.

Voltando ao exercício (queremos achar $\small P=[v_1|c_2]$):

```{r}
P
det(P)
```
```{r}
v1 <- P[, 1]
v1
```

Logo, resolvendo o sistema indeterminado:

```{r}
M <- A - diag(lambda[1], 2)
M
```

```{r}
B <- matrix(data = v1, nrow = 2)
B
```

```{r}
Mhat <- cbind(M, B)
Mhat
```

```{r}
Mhat_esc <- echelon(Mhat)
Mhat_esc
```

Temos portanto, um S.I., com o posto sendo igual a 1. Se $\small c2 = (a, b)$, da única linha não nula temos que:

$$
a + b = 0.707168
$$

Logo, se `b` é a nossa variável livre ($\small n − p = 2 − 1 = 1$ grau de liberdade), temos que:

$$
a = 0.707168 - b
$$

Note que a medida que b aumenta, a diminui. E vice versa. Logo, plotando todos os pares possíveis de `a` e `b` no espaço bidimensional, teríamos como resultado uma reta com inclinação negativa igual a −1. Uma solução possível seria, por exemplo, para o caso de $\small b = 0$. Com isso, $\small a = 0.707168$ e por tanto

$$
c_2 = (0.707168, 0)
$$

que poderia ser utilizado para a formulação da solução analítica.

## Raízes Complexas

Seja o sistema (Shone, ex. 12, cap. 5):

$$
\begin{align}
  &\cases{
    x_{t+1} = -5 + x_t - 2y_t \\
    y_{t+1} = 4 + x_t - y_t
  } \\[5pt]
  &\cases{
    x_0 = 1 \\
    y_0 = 2
  }
\end{align}
$$

A Matriz A é

$$
\begin{align}
  A =
    \begin{bmatrix}
      1 & -2 \\
      1 & -1
    \end{bmatrix}
\end{align}
$$

E o termo independente é

$$
\begin{align}
  B =
    \begin{bmatrix}
      -5 \\
      4
    \end{bmatrix}
\end{align}
$$

Simulando esse sistema:

```{r}
A <- matrix(c(1, 1, -2, -1), nrow=2)
B <- matrix(c(-5, 4), nrow=2)
Z0 <- c(1, 2)
t <- 20
```

```{r}
orbita_sis_1(A = A, Z0 = Z0, t = t) %>% 
  ts() %>%
  autoplot(facets = F) +
  theme_hc() +
  scale_x_continuous(breaks = seq(0, 20, 1)) +
  scale_y_continuous(breaks = seq(-4, 4, 1)) +
  scale_color_discrete("") +
  theme(legend.position = "top")
```

Essa, entretanto, é a órbita para o sistema homogêneo. Para a órbita que considera a solução particular, precisamos modificar a função, incluindo o termo independente:

```{r}
# Função que calcula a orbita de um sistema de Eq em diferença de ordem 1
orbita_sis_1_termind <- function(A, B, Z0, t) {
  
  Z <- matrix(data = 0, nrow = 2, ncol = t)
  Z[, 1] <- Z0
  
  for (i in 1:(t-1)) {
    Z[, i+1] <- A %*% Z[, i] + B
  }
  
  Z <- t(Z)
  colnames(Z) <- c("x", "y")
  
  return(Z)
  
}
```

```{r}
orbita_sis_1_termind(A = A, B = B, Z0 = Z0, t = t) %>% 
  ts() %>%
  autoplot(facets = F) +
  theme_hc() +
  scale_x_continuous(breaks = seq(0, 20, 1)) +
  scale_y_continuous(breaks = seq(-20, 4, 2)) +
  scale_color_discrete("") +
  theme(legend.position = "top")
```

A partir da simulação, já sabemos que o sistema apresenta ciclo regulares, que não explodem e nem convergem, portanto, possui raízes complexas e com $\small R = 1$.

### Solução Analítica

Como o sistema não é homogêneo, a solução geral será dada pela soma da solução homogênea com a solução particular $Z_t = Z^h_t + Z^p_t$.

Relembrando que

$$
\begin{align}
  A =
    \begin{bmatrix}
      1 & -2 \\
      1 & -1
    \end{bmatrix} ; \qquad
  B =
    \begin{bmatrix}
      -5 \\
      4
    \end{bmatrix}
\end{align}
$$

Primeiro, obtemos os autovalores:

```{r}
A <- matrix(c(1, 1, -2, -1), nrow = 2)
r <- eigen(A)
lambda <- r$values
P <- r$vectors
r
```

Ao ser autovalores complexos, sabemos que a estabilidade incide sobre o módulo:

```{r}
R <- abs(lambda[1])
theta <- round(Arg(lambda[1]), 2)
R
theta
```

Sendo $\small R = 1$, esperamos observar ciclos regulares nas séries temporais, como já apontando como gráfico.

A parcela real e imaginâria dos autovetores nos permitem a construção da forma analítica da série:

```{r}
u <- round(Re(P[, 1]), 2)
v <- round(Im(P[, 1]), 2)
u
v
```

Assim, a solução homogênea será dada por:

$$
\small
\begin{align}
  \begin{bmatrix}
    x^h_t \\
    y^h_t
  \end{bmatrix}
  = (1)^t \cdot 
  \begin{bmatrix}
    \begin{pmatrix}
      0.82 \\
      0.41
    \end{pmatrix}
  (A_1 cos(1.57t) + A_2 sin(1.57t)) + 
    \begin{pmatrix}
      0 \\
      -0.41
    \end{pmatrix}
  (A_2 cos(1.57t) - A_1 sin(1.57t))
  \end{bmatrix}
\end{align}
$$


Vejamos agora a solução particular.

No estado estacionário, sabemos que $\small Z_{t+1} \to Z_t \approx Z^∗$. Substituindo na equação matricial do sistema:

$$
Z^∗ = A \cdot Z^∗ + B = (I − A)^{−1} \cdot B
$$

```{r}
B <- matrix(c(-5, 4), nrow = 2)
Zeq <- inv(diag(1, nrow(A)) - A ) %*% B
Zeq # Zeq é o Z*, ou seja, o Z de equilíbrio
```

Por tanto temos o ponto fixo $\small (x^∗, y^∗) = (−9, − 2.5)$ que não é nem atrator, nem repulsor.

## Modelo de Cournot

Analisaremos a versão dinâmica do modelo (sec. 10.1 do Gandolfo). O modelo contempla `n` firmas, que ajustam as suas decisões a partir da observação do comportamento das suas concorrentes. Pragmaticamente, para cada período de tempo `t`, a firma `i` observa o comportamento das outras `n−1` firmas (o produto) e assume que essas quantidades se manterão em `t+1`. Logo, dada a demanda, a firma `i` decidirá a quantidade a produzir visando a maximização dos seus lucros. Simularemos dois casos: quando `n=2` e quando `n>2`. Seja então o mercado oligopolístico com `n` firmas produzindo um bem homogêneo. Assumindo uma curva de demanda linear, temos que:

$$
p_t = a - b \sum^n_{i=1}x_{i,t}
$$

com `a>0`, `b>0` e com $x_{i,t}$ representando a produção atual da `i−ésima` firma no período `t`.
Visando simplificar a representação, adotaremos também curvas lineares para as funções custo, $C_i$, para cada firma. Com isto, garantimos que os custos marginais $c_i$ sejam constantes:

$$
C_{i,t} = d + c_i \cdot x_{i,t}
$$

Considerando que as firmas maximizam os lucros e após algumas manipulações algébricas:

$$
x_{i,t+1} = - \dfrac{1}{2} \sum^n_{j \ne i} x_{j,t} + \dfrac{a-c_i}{2b}
$$

### Duas Firmas

Nesse caso, as equações do sistema dinâmico são:

$$
\begin{align}
  \cases{
    x_{1,t+1} = - \dfrac{1}{2} x_{2,t} + \dfrac{a-c_1}{2b} \\[7pt]
    x_{2,t+1} = - \dfrac{1}{2} x_{1,t} + \dfrac{a-c_2}{2b}
  }
\end{align}
$$

A matriz de coeficientes do sistema não homogêneo é dada por:

$$
\begin{align}
  A = 
    \begin{bmatrix}
      0 & -\dfrac{1}{2} \\[7pt]
      -\dfrac{1}{2} & 0
    \end{bmatrix}
\end{align}
$$

com o termo independente sendo igual a

$$
\begin{align}
  B = 
    \begin{bmatrix}
      \dfrac{a-c_1}{2b} \\[7pt]
      \dfrac{a-c_2}{2b}
    \end{bmatrix}
\end{align}
$$

Dados os seguintes valores para os parâmetros:

```{r}
set.seed(1)
n <- 2
a <- 10 # valor arbitrario
b <- 0.5 # valor arbitrario
d <- 10 # valor arbitrario
c <- runif(n) # valores arbitrarios
A <- matrix(-1/2, nrow = n, ncol = n) + diag(1/2, n)
B <- matrix((a - c) / (2 * b), nrow = n)
Z0 <- 100 * runif(n) # condicoes iniciais para cada uma das n firmas
t <- 20

list("A" = A, "B" = B, "Z0" = Z0)
```

Simulando:

```{r}
orbita_sis_1_termind(A = A, B = B, Z0 = Z0, t = t) %>% 
  ts() %>%
  autoplot(facets = F) +
  theme_hc() +
  scale_x_continuous(breaks = seq(0, 20, 1)) +
  scale_y_continuous(breaks = seq(-50, 100, 10)) +
  scale_color_discrete("") +
  theme(legend.position = "top")
```

Analisando os autovalores de A:

```{r}
r <- eigen(A)
lambda = r$values
lambda
```

Vemos que ambos os autovalores são menores que um em módulo, havendo um autovalor negativo. Logo, ao simular as séries, esperaríamos observar (como de fato observamos) trajetórias amortecidas com oscilações transitórias. O estado estacionário será dado por (atrator):

```{r}
Xeq = inv((diag(1, n) - A)) %*% B
Xeq 
```

Colocando no gráfico os valores de equilíbrio:

```{r}
orbita_sis_1_termind(A = A, B = B, Z0 = Z0, t = t) %>% 
  ts() %>%
  autoplot(facets = F) +
  theme_hc() +
  scale_x_continuous(breaks = seq(0, 20, 1)) +
  scale_y_continuous(breaks = seq(-50, 100, 10)) +
  scale_color_discrete("") +
  theme(legend.position = "top") +
  geom_hline(yintercept = Xeq[1], linetype = "dashed", color = "red") +
  geom_hline(yintercept = Xeq[2], linetype = "dotted", color = "blue")
```


### Mais de duas firmas

Antes de analisar esse caso, vamos reescrever a função de órbita para admitir mais de 2 equações (basta acrescentar o parâmetro `n`):

```{r}
# Função que calcula a orbita de um sistema de Eq em diferença de ordem 1
orbita_sis_neqs <- function(A, B, Z0, n, t) {
  
  Z <- matrix(data = 0, nrow = n, ncol = t)
  Z[, 1] <- Z0
  
  for (i in 1:(t-1)) {
    Z[, i+1] <- A %*% Z[, i] + B
  }
  
  Z <- t(Z)
  colnames(Z) <- c(paste0(rep("X."), 1:n))
  
  return(Z)
  
}
```

```{r}
set.seed(1)
n <- 6
a <- 10 # valor arbitrario
b <- 0.5 # valor arbitrario
d <- 10 # valor arbitrario
c <- runif(n) # valores arbitrarios
A <- matrix(-1/2, nrow = n, ncol = n) + diag(1/2, n)
B <- matrix((a - c) / (2 * b), nrow = n)
Z0 <- 100 * runif(n) # condicoes iniciais para cada uma das n firmas
t <- 20

list("A" = A, "B" = B, "Z0" = Z0)
```

```{r}
orbita_sis_neqs(A = A, B = B, Z0 = Z0, n = n, t = t) %>% 
  ts() %>%
  autoplot(facets = F) +
  theme_hc() +
  scale_x_continuous(breaks = seq(0, 20, 1)) +
  scale_color_discrete("") +
  theme(legend.position = "top")
```

Voltando ao exercício, para $n = 3$, as equações do sistema serão:

$$
\begin{align}
  \cases{
    x_{1,t+1} = - \dfrac{1}{2} x_{2,t} - \dfrac{1}{2} x_{3,t} + \dfrac{a-c_1}{2b} \\[7pt]
    x_{2,t+1} = - \dfrac{1}{2} x_{1,t} - \dfrac{1}{2} x_{3,t} + \dfrac{a-c_2}{2b} \\[7pt]
    x_{3,t+1} = - \dfrac{1}{2} x_{1,t} - \dfrac{1}{2} x_{2,t} + \dfrac{a-c_3}{2b} \\
  }
\end{align}
$$

Logo, a matriz A será dada por

$$
\begin{align}
  A = 
    \begin{bmatrix}
      0 & -\dfrac{1}{2} & -\dfrac{1}{2} \\[7pt]
      -\dfrac{1}{2} & 0 & -\dfrac{1}{2} \\[7pt]
      -\dfrac{1}{2} & -\dfrac{1}{2} & 0
    \end{bmatrix}
\end{align}
$$

Simulando:

```{r}
set.seed(1)
n <- 3
a <- 10 # valor arbitrario
b <- 0.5 # valor arbitrario
d <- 10 # valor arbitrario
c <- runif(n) # valores arbitrarios
A <- matrix(-1/2, nrow = n, ncol = n) + diag(1/2, n)
B <- matrix((a - c) / (2 * b), nrow = n)
Z0 <- 100 * runif(n) # condicoes iniciais para cada uma das n firmas
t <- 20

list("A" = A, "B" = B, "Z0" = Z0)
```

```{r}
orbita_sis_neqs(A = A, B = B, Z0 = Z0, n = n, t = t) %>% 
  ts() %>%
  autoplot(facets = F) +
  theme_hc() +
  scale_x_continuous(breaks = seq(0, 20, 1)) +
  scale_y_continuous(breaks = seq(-50, 100, 10)) +
  scale_color_discrete("") +
  theme(legend.position = "top")
```

e analisando os seus autovalores:

```{r}
r = eigen(A)
lambda = r$values
lambda
```

observamos a presenção de um autovalor com módulo unitário e oscilações regulares. Logo, o sistema não é
estável no longo prazo.

Para n = 4:

```{r}
set.seed(1)
n <- 4
a <- 10 # valor arbitrario
b <- 0.5 # valor arbitrario
d <- 10 # valor arbitrario
c <- runif(n) # valores arbitrarios
A <- matrix(-1/2, nrow = n, ncol = n) + diag(1/2, n)
B <- matrix((a - c) / (2 * b), nrow = n)
Z0 <- 100 * runif(n) # condicoes iniciais para cada uma das n firmas
t <- 20

list("A" = A, "B" = B, "Z0" = Z0)
```

```{r}
orbita_sis_neqs(A = A, B = B, Z0 = Z0, n = n, t = t) %>% 
  ts() %>%
  autoplot(facets = F) +
  theme_hc() +
  scale_x_continuous(breaks = seq(0, 20, 1)) +
  scale_color_discrete("") +
  theme(legend.position = "top")
```

e os seus autovalores são

```{r}
r = eigen(A)
lambda = r$values
lambda
```

teremos um autovalor com módulo maior que um e por tanto, obteremos trajetórias instáveis com oscilações
explosivas, como o gráfico deixa claro.

De forma geral, para $n > 3$ teremos trajetórias não convergentes, pois podemos demonstrar (ver o livro) que nesses casos, teremos sempre um autovalor $\lambda = -(n-1)/2$, que possui módulo maior que a unidade para o caso de três firmas em diante. 
